ACORDAO-COMPLETO-2435009

ACÓRDÃO 5881/2021 ATA 10/2021 - SEGUNDA CÂMARA

VISTOS, relatados e discutidos estes autos de tomada de contas especial instaurada pelo Fundo Nacional de Saúde (FNS) , em desfavor da Sra. Renatha Soares Castro Silva (XXX.811.454-XX) , e do Sr. Suetônio Queiroz de Araújo (XXX.671.544-XX) , em razão de irregularidades na aplicação de recursos do Sistema Único de Saúde (SUS) , repassados no exercício de 2008 à Secretaria de Estado da Saúde de Alagoas (Sesau/AL) , constatadas em auditoria realizada em março de 2009 pelo Serviço de Auditoria do Departamento Nacional de Auditoria do SUS (Denasus) .
ACORDAM os Ministros do Tribunal de Contas da União, reunidos em sessão da Segunda Câmara, diante das razões expostas pelo relator, em:
9.1. considerar revel, nos termos do art. 12, §3º, da Lei 8.443/1992, o Estado de Alagoas (12.200.176/0001-76) ;
9.2. fixar novo e improrrogável prazo de quinze dias, com fundamento no art. 1º, inciso I, e 12, § 1º, da Lei 8.443/92 e no art. 143, inc. I, "c", do RI/TCU, para que o Estado de Alagoas comprove, perante este Tribunal, o recolhimento aos cofres do Fundo Nacional de Saúde (FNS/MS) da importância a seguir especificada, atualizada monetariamente, calculada a partir da data discriminada até a data da efetiva quitação dos seguintes débitos:	
	Data da ocorrência 
	Valor Histórico (R$) 

	03/09/2008 
	3.260,00 

	18/09/2008 
	3.260,00 

	18/09/2008 
	4.890,00 

	18/09/2008 
	4.890,00 

	18/09/2008 
	4.890,00 

	18/09/2008 
	4.890,00 

	28/11/2008 
	7.842,56 

	28/11/2008 
	4.890,00 

	28/11/2008 
	2.614,32 

	28/11/2008 
	2.532,41 

	28/11/2008 
	3.921,48 

	28/11/2008 
	4.890,00 

	28/11/2008 
	7.842,56 

	28/11/2008 
	7.842,56 

	28/11/2008 
	10.457,28 

	28/11/2008 
	8.811,48 

	18/09/2008 
	1,68 

	18/09/2008 
	1,68 

	18/09/2008 
	10,38 

	18/09/2008 
	85,18 

	18/09/2008 
	1,68 

	18/09/2008 
	608,47 

	18/09/2008 
	1.034,47 

	18/09/2008 
	157,5 

	18/09/2008 
	2.456,40 

	18/09/2008 
	3.260,00 

	28/11/2008 
	376,8 

	28/11/2008 
	114,3 

	28/11/2008 
	2.532,41 

	28/11/2008 
	1.979,50 

	28/11/2008 
	33,0 

	28/11/2008 
	30,0 

	28/11/2008 
	241,8 

	28/11/2008 
	241,8 

	28/11/2008 
	483,6 

	28/11/2008 
	504 

	28/11/2008 
	504 

	28/11/2008 
	3.959,00 

	28/11/2008 
	1.920,00 

	28/11/2008 
	8,1 

	28/11/2008 
	270,6 

	28/11/2008 
	270,6 

	28/11/2008 
	2.041,90 

	28/11/2008 
	639 

	28/11/2008 
	2.947,00 

	28/11/2008 
	2.947,00 

	28/11/2008 
	2.947,00 

	28/11/2008 
	2.947,00 

	28/11/2008 
	2.947,00 

	28/11/2008 
	2.532,41 

9.3. dar ciência ao Estado de Alagoas (CNPJ 12.200.176/0001-76) , na pessoa do Procurador-Geral do Estado, de que o recolhimento tempestivo da quantia acima indicada, atualizada monetariamente, sanará o processo e resultará na regularidade com ressalva de suas contas; por outro lado, a ausência dessa liquidação tempestiva levará à irregularidade das contas, com imputação de débito, a ser atualizado monetariamente e acrescido de juros moratórios;
9.4. autorizar, com fundamento no art. 26 da Lei 8.443/1992, se requerido, o pagamento da importância devida em até 36 (trinta e seis) parcelas mensais e consecutivas, fixando o prazo de 15 (quinze) dias, a contar do recebimento da notificação, para que seja comprovado, perante este Tribunal, o recolhimento da primeira parcela, e de 30 (trinta) dias, a contar da parcela anterior, para que seja comprovado o recolhimento das demais parcelas, devendo incidir sobre cada valor mensal os devidos acréscimos legais, na forma prevista na legislação vigente, além de alertar que a falta de comprovação do recolhimento de qualquer parcela importará no vencimento antecipado do saldo devedor, nos termos do art. 217 do Regimento Interno do TCU;
9.5. rejeitar parcialmente as alegações de defesa apresentadas pela Sra. Renatha Soares Castro Silva e pelo Sr. Suetonio Queiroz de Araújo;
9.6. com fundamento nos arts. 1º, inciso I, 16, inciso III, alíneas "b" e "c" da Lei 8.443/1992 c/c os arts. 19 e 23, inciso III, dessa lei, e com arts. 1º, inciso I; e 209, incisos II e III, do Regimento Interno/TCU, julgar irregulares as contas da Sra. Renatha Soares Castro Silva e do Sr. Suetonio Queiroz de Araújo, condenando-os ao pagamento das importâncias a seguir especificadas, atualizadas monetariamente e acrescidas dos juros de mora, calculadas a partir das datas discriminadas até a data da efetiva quitação do débito, fixando-lhes o prazo de quinze dias, para que comprovem, perante o Tribunal, o recolhimento das referidas quantias ao Fundo Nacional de Saúde (FNS) , nos termos do art. 23, inciso III, alínea "a", da citada lei, c/c o art. 214, inciso III, alínea "a", do Regimento Interno/TCU:
9.6.1. parcelas em solidariedade entre a Sra. Renatha Soares Castro Silva e o Sr. Suetonio Queiroz de Araújo:
	Data de ocorrência 
	Valor histórico (R$)  

	18/9/2008 
	1,68

	18/9/2008
	10,38

	18/9/2008
	85,18

	18/9/2008
	1,68

	18/9/2008
	608,47

	18/9/2008
	1.034,47

	18/9/2008
	157,50

	18/9/2008
	2.456,40

	18/9/2008
	3.260,00

	28/11/2008 
	376,80 

	28/11/2008 
	114,30 

	28/11/2008 
	2.532,41 

	28/11/2008 
	1.979,50 

	28/11/2008 
	33,00 

	28/11/2008 
	30,00 

	28/11/2008 
	241,80 

	28/11/2008 
	241,80 

	28/11/2008 
	483,60 

	28/11/2008 
	504,00 

	28/11/2008 
	504,00 

	28/11/2008 
	3.959,00 

	28/11/2008 
	1.920,00 

	28/11/2008 
	8,10 

	28/11/2008 
	270,60 

	28/11/2008 
	270,60 

	28/11/2008 
	2.041,90 

	28/11/2008 
	639,00 

9.6.2. parcela de responsabilidade exclusiva da Sra. Renatha Soares Castro Silva: R$ 3.921,48, com data de ocorrência de 28/11/2008;
9.7. aplicar à Sra. Renatha Soares Castro Silva e ao Sr. Suetonio Queiroz de Araújo, individualmente, a multa prevista no art. 57 da Lei 8.443/1992 c/c o art. 267 do Regimento Interno/TCU, no valor de 3.500,00 (três mil e quinhentos reais) , fixando-lhes o prazo de quinze dias, a contar das respectivas notificações, para que comprovem, perante o Tribunal (art. 214, inciso III, alínea "a", do Regimento Interno/TCU) , o recolhimento das dívidas aos cofres do Tesouro Nacional, atualizadas monetariamente desde a data deste acórdão até a dos efetivos recolhimentos, se pagas após o vencimento, na forma da legislação em vigor;
9.8. autorizar, desde logo, nos termos do art. 28, inciso II, da Lei n. 8.443/1992, a cobrança judicial da dívida caso não atendidas as notificações;
9.9. autorizar, caso solicitado, o pagamento da dívida dos responsáveis em até 36 parcelas mensais e consecutivas, nos termos do art. 26 da Lei n. 8.443/1992 c/c o art. 217 do Regimento Interno, fixando-lhe o prazo de 15 (quinze) dias, a contar do recebimento da notificação, para comprovar perante o Tribunal o recolhimento da primeira parcela, e de trinta dias, a contar da parcela anterior, para comprovar o recolhimento das demais parcelas, devendo incidir sobre cada valor mensal, atualizado monetariamente, os juros de mora devidos, na forma prevista na legislação em vigor, alertando-os de que a falta de comprovação do recolhimento de qualquer parcela importará no vencimento antecipado do saldo devedor, nos termos do § 2º do art. 217 do Regimento Interno deste Tribunal;
9.10. dar ciência desta deliberação à Procuradoria da República no Estado de Alagoas, à Sra. Renatha Soares Castro Silva, ao Sr. Suetonio Queiroz de Araújo, à Diretoria-Executiva do Fundo Nacional de Saúde e ao Estado de Alagoas, na pessoa de seu Procurador-Geral, informando-os de que o teor integral das peças que a integram poderá ser obtido no endereço eletrônico www.tcu.gov.br/acordaos e que o acesso às demais peças do processo pode ser obtido no endereço eletrônico deste Tribunal, opção "vista eletrônica".

Tomada de contas especial contra a Sra. Renatha Soares Castro Silva e o Sr. Suetonio Queiroz de Araújo (Gerente de Farmácia de Medicamentos Excepcionais e Diretor de Assistência Farmacêutica) da Secretaria de Saúde do Estado de Alagoas. Pagamento irregular de procedimentos do SIA/SUS e AIH. exercício de 2008. Relatório de Auditoria Denasus 7785

Segunda Câmara

Entidades/órgãos do Governo do Estado de Alagoas.

3. Interessados/Responsáveis:
3.1. Interessado: Fundo Nacional de Saúde - MS (00.530.493/0001-71)
3.2. Responsáveis: Governo do Estado de Alagoas (12.200.176/0001-76); Renatha Soares Castro Silva (XXX.811.454-XX); Suetônio Queiroz de Araújo (XXX.671.544-XX).

13.1. Ministros presentes: Bruno Dantas (Presidente), Augusto Nardes, Aroldo Cedraz e Raimundo Carreiro (Relator).
13.2. Ministros-Substitutos presentes: Marcos Bemquerer Costa e André Luís de Carvalho.

ACORDAO-COMPLETO-2503325

Acórdão 12433/2021 - Segunda Câmara

RAIMUNDO CARREIRO

Trata-se de tomada de contas especial instaurada pelo Fundo Nacional de Saúde/FNS em desfavor de Renatha Soares Castro Silva e Suetônio Queiroz de Araújo, respectivamente Gerente da Farmácia de Medicamentos Excepcionais (gestão 16/8/2007 a 12/5/2009) e Diretor de Assistência Farmacêutica (gestão 31/7/2007 a 9/12/2008) , da Secretaria de Estado de Saúde do Estado de Alagoas, em razão de irregularidades na aplicação de recursos do Sistema Único de Saúde repassados à Secretaria no exercício de 2008.
2.	Reproduzo, no essencial e com ajustes de forma, nos termos do art. 1º, § 3º, inciso I, da Lei 8.443/92, a instrução final produzida pela Secretaria de Controle Externo de Tomada de Contas Especial (Secex-TCE) à peça 55, endossada pelo corpo diretivo da Unidade (peças 56-57) e que obteve parecer divergente do representante do MP/TCU, Procurador Rodrigo Medeiros de Lima (peça 58) .
"INTRODUÇÃO 
Cuidam os autos de tomada de contas especial instaurada pelo Fundo Nacional de Saúde/Ministério da Saúde (FNS/MS) , em desfavor de Renatha Soares Castro Silva e Suetônio Queiroz de Araújo, respectivamente Gerente da Farmácia de Medicamentos Excepcionais (gestão 16/8/2007 a 12/5/2009) e Diretor de Assistência Farmacêutica (gestão 31/7/2007 a 9/12/2008) , da Secretaria de Estado da Saúde de Alagoas - Sesau, em razão de irregularidades na aplicação de recursos do Sistema Único de Saúde - SUS repassados à Secretaria, no exercício de 2008, constatadas em auditoria realizada pelo Serviço de Auditoria - SEAUD-ES/DENASUS, conforme Relatório de Auditoria 7785 (peça 3, p. 28-94) e Relatório Complementar (peça 1, p. 13-48; peça 3, p. 210-245) . 
HISTÓRICO 
2.	A Auditoria foi realizada no período de 8/3/2009 a 14/3/2009, com o objetivo de verificar a execução do Componente de Medicamentos de Dispensação Excepcionais em suas diversas fases, verificando entre outros o montante de recursos dispendidos na aquisição dos medicamentos excepcionais no exercício de 2008, a conformidade dos processos de pagamento (amostragem) , referente aos recursos repassados pelo FNS no período de outubro a dezembro de 2008 e a conformidade entre os procedimentos dispensados e cobrados no Sistema APAC (Autorização de Procedimentos de Alta Complexidade) .   
3.	O Relatório apontou irregularidades na aplicação dos recursos, correspondente a pagamento irregular de procedimentos cobrados em APACs, no valor original de R$ 128.759,91, objeto de glosa pelo SEAUD-ES/DENASUS (peça 1, p. 42-46, 74 e 82) :  
	Irregularidades 
	Data do Fato Gerador 
	Valor (R$)  

	Mudança do CID para cobrança de procedimento 0601010019 diferente do existente no LME (R$ 3.260,00) ; (constatação 20602) 
	3/9/2008 
	3.260,00 

	Cobrança de procedimento 0601010043 para Doença de Crohn sem diagnóstico comprovado (R$ 22.820,00) ; (const. 20602) 
Dispensação dos procedimentos 0601350120 e 0601350022 em desacordo com os protocolos clínicos e diretrizes terapêuticas PCDT/MC (R$ 1,68) ; (constatação 20603) 
Não apresentação do comprovante de dispensação do procedimento 0601350022 e outros, em desacordo com os 
protocolos clínicos e diretrizes terapêuticas PCDT/MC  (R$ 7.615,76) ; (constatação 20800) 
	18/9/2008 
	30.437,44 

	Cobrança de procedimento 0601010043 para Doença de Crohn sem diagnóstico comprovado, competência 2008/10 e 2008/11 (R$ 61.644,65) ; (constatação 20602) 
	28/11/2008 
	95.062,47 

	Não 	apresentação 	do 	comprovante 	de 	dispensação 	dos 
procedimentos 	0601100115 	e 	0601100069 	e 	outros  
 (R$ 16.150,41) ; (constatação 20607) 
Dispensação do procedimento 0601130014 em intervalo inferior a três meses (R$ 14.735,00) ; (constatação 20880) 
Mudança de CID para cobrança da APAC de procedimento não autorizado (R$ 2.532,41) . (constatação 20607) 
		
	TOTAL: 
	 
	128.759,91 

4.	Em 21/5/2009, o Serviço de Auditoria - SEAUD-ES/DENASUS, que executou a Auditoria no período de 8 a 14/3/2009, encaminhou à Secretaria de Estado da Saúde de Alagoas - Sesau, cópia do Relatório Inicial de Auditoria 7785 (peça 2, p. 16-28) , acompanhado de documentos comprobatórios (peça 2, p. 30-401) , para conhecimento e justificativas das constatações. 
5.	O Relatório de Auditoria 7785, gerado em 12/8/2009 (peça 3, p. 28-94) e o Relatório Complementar, criado em 7/7/2011, revisando valores do primeiro (peça 3, p. 110-118) foram encaminhados em 8/7/2011 e 11/7/2011 ao Secretário Estadual de Saúde, ao Presidente do Conselho Estadual de Saúde e ao Diretor do Departamento de Assistência Farmacêutica, para conhecimento e/ou implementação das recomendações (peça 3, p. 4-26) ; 
6.	Em 21/9/2011, a SEAUD-ES/DENASUS encaminhou cópia do Relatório de Auditoria 7785 à Renatha Soares Castro Silva, Gerente da Farmácia de Medicamentos Excepcionais e aos Diretores de Assistência Farmacêutica, Suetonio Queiroz de Araújo (gestão 31/7/2007 a 9/12/2008) e Venício Teixeira Rocha (gestão a partir de 9/12/2008) , para apresentarem justificativas acerca dos fatos apontados (peça 3, p. 16-26) . 
7.	Em 20/9/2013, o FNS expediu os Ofícios Sistema 5326/5327/MS/SE/FNS ao Sr. Suetonio Queiroz de Araújo e à Sra. Renatha Soares Castro Silva, notificando-os para, solidariamente, devolverem a quantia de R$ 237.804,55 (R$ 128.759,91 atualizados) , tendo em vista as irregularidades na aplicação de recursos do SUS constatada na Auditoria (Constatações 20602, 20603, 20607 e 20800 e 20880 revisados) , encaminhando-lhes cópia do Relatório 7785 (peça 3, p. 28-94 e 110-118) . 
8.	Em 25/10/2013, a sra. Renatha Soares Castro Silva, Gerente da Farmex, apresentou suas justificativas. Ressaltou que parte das inconformidades apontadas seria de responsabilidade da Secretaria Estadual de Saúde como as análises financeiras de compras e de cobranças erradas das APACs. Registrou que atualmente [em 2013], "com o sistema HORUS do Ministério da Saúde, a maior parte dos erros é minimizada visto que o referido sistema amarra a avaliação aos PCDTs, o que impossibilita vários erros na avaliação. Solicitou, ao final, o envio da relação dos pacientes "que faltou a apresentação dos recibos para que possamos procura-los e assim possamos apresenta-los (peça 3, p. 142-158) .  
9.	Em 10/6/2014, a SEAUD-ES/DENASUS, ao analisá-la, emitiu Relatório Complementar de Auditoria 7785 (peça 1, p. 13-48; peça 3, p. 210-245) , no qual constam as justificativas e respectivas análises, que substituem os relatórios anteriores, gerados em 12/8/2009 e 7/7/2011 (item 5 acima) . A SEAUD-ES não acatou as justificativas, mantendo as irregularidades e a glosa de R$ 128,759,91, correspondente as constatações 319368 (R$ 87.724,65) , 319370 (R$ 1,68) , 319374 (R$ 2.532,41) , 319379 (R$ 23.766,17) e 319380 (R$ 14.735,00) , e encaminhou cópias do Relatório ao Sr. Venício Teixeira Rocha, Sra. Renatha Soares Castro Silva e o Sr. Suetonio Queiroz de Araújo:  
9.1.	Constatação 20602/319368 (peça 1, p. 34-35 e peça 3, p. 231-232) : Informação indevida do CID no LME (Laudo Médico) pelo prescritor e deferimento pelos autorizadores da FARMEX para a dispensação e consequente cobrança no sistema APAC do procedimento 0601010043 - Infliximabe 10 mg/ml f/a para Doença de Crohn. Mecanismo também utilizado para a cobrança do procedimento 0601010019 - Adalimumabe 40 mg inj. Para artrite reumatoide. 
9.1.1 Justificativas: Fica a cargo do avaliador a avaliação e o ressarcimento ao fundo pelo Estado porque este tipo de procedimento era para ficar a cargo do Estado e não ser cobrado onde o Cid não contemplava. As cobranças de APACs na época eram feitas pelo setor de cobrança na Secretaria de Saúde e o mesmo não ficava sob a responsabilidade da Gerência (peça 3, p. 156) . 
9.1.2 Análise pela SEAUD-ES: As avaliações devem ser realizadas à luz dos Protocolos Clínicos, enquanto que as APACs só podem ser autorizadas a partir da análise do avaliador, sempre em conformidade com os Protocolos Clínicos. Tanto os avaliadores quanto os autorizadores, são subordinados à gerência da FARMEX, a quem compete orientá-los quanto ao cumprimento dos Protocolos Clínicos. Não acatou as justificativas e manteve a proposta de devolução de R$ 87.724,65, indicando como responsável a sra. Renatha Soares Castro Silva (CPF: XXX.811.454-XX) . 
9.2.	Constatação 20603/319370 (peça 1, p. 35-36 e 3, p.232-233) : constatou-se dispensação de Aledronato e Raloxifeno simultaneamente para paciente portador de Osteoporose. 
9.2.1 Justificativas: Os procedimentos em que não eram autorizados pelo Ministério da Saúde eram feitos sob gestão do Estado e neste caso, o medicamento não foi cobrado ao Ministério e um deles foi pago pela Secretaria, pois as compras eram feitas pela secretaria assim como as cobranças das APACs, ficando sob responsabilidade da Sesau (peça 3, p. 156 e 233) . 
9.2.2 Análise pela SEAUD-ES: A devolução foi motivada em função do descumprimento do Protocolo Clínico. Não acatou as justificativas e manteve a proposta de devolução de R$ 1,68, de responsabilidade da sra. Renatha Soares Castro Silva (CPF: XXX.811.454-XX) (peça 3, p. 233) . 
9.3.	Constatação 20607/319374 (peça 1, p. 37-38 e peça 3, p. 234-235) : Mudança do CID informado no LME (Laudo Médico) pelo prescritor para possibilitar a cobrança do procedimento não autorizado, deferimento pelos autorizadores da FARMEX, dispensação e consequente cobrança no sistema APAC do procedimento 0601010019 - Adalimumabe 40 mg injetável - seringa preenchida. 
9.3.1 Justificativas: Trata-se de um procedimento onde o avaliador faz sua autorização sendo ele responsável por ela. A Secretaria de Saúde é responsável pelo procedimento da cobrança, mas a gerência não supervisiona isso devido a avaliação ser feita pelo Médico avaliador e a gerencia depois de avaliado não tendo acesso ao processo para verificar as avaliações, não sendo as mesmas de responsabilidade dessa gerência (peça 3, p. 156 e 234) 
9.3.2 Análise pela SEAUD-ES: à época da Auditoria o procedimento não era autorizado para a Doença de Crohn. No entanto, a partir de 17/12/2010, com a publicação da Portaria MS/AS 711, o medicamento passou a integrar o elenco dos medicamentos para o tratamento da referida doença. Assim, a equipe acatou parcialmente a justificativa, mas manteve a proposta de devolução dos recursos no valor de R$ 2.532,41 e a responsabilidade da Sra. Renatha Soares Castro Silva (CPF: 030.811.45406) (peça 3, p. 234) . 
9.4.	Constatação 20800/319379 (peça 1, p. 39-40 e peça 3, p. 236-237) : Não foram disponibilizados à equipe, todos os recibos para a comprovação da dispensação dos medicamentos relativos às APACs selecionadas previamente por amostragem, para verificar a pertinência de sua cobrança (peça 2, p. 4-12) . 
9.4.1 Justificativas: Todos os recibos gerados são entregues aos pacientes, solicito que sejam enviados os nomes e as datas dos recibos para que possamos procurá-los e apresentá-los (peça 3, p. 158) . 
9.4.2 Análise pela SEAUD-ES: "a justificativa ratifica o constatado". Mantem-se a não conformidade e proposta de devolução dos recursos ao Fundo Nacional de Saúde, conforme planilha. A equipe não acatou a justificativa e manteve a proposta de devolução dos recursos no valor de R$ 23.766,17, na responsabilidade de Renatha Soares Castro Silva (peça 3, p. 236-237) . 
9.5.	Constatação 20880/319380 (peça 1, p. 40-41) : dispensação de toxina botulínica em intervalo inferior a três meses com cobrança no sistema APAC. 
9.5.1 Justificativas: todas as cobranças erradas devem ser reportadas ao setor na Secretaria que é responsável pelas cobranças das APACs (peça 3, p. 158) . 
9.5.2 Análise pela SEAUD-ES: As cobranças ocorreram em função da avaliação, autorização e dispensação terem ocorrido em desacordo com o Protocolo Clínico. Não acatou as justificativas e manteve a proposta de devolução de R$ 14.735,00, na responsabilidade de Renatha Soares Castro Silva (CPF: XXX.811.454-XX) (peça 3, p. 237-238) . 
10.	Após receber atos de nomeação/exoneração desses responsáveis (peça 3, p. 168-208) , o FNS expediu o Ofício 02028 MS/SE/FNS, de 19/8/2014, comunicando à Sesau-AL a instauração de TCE (até então inexistente) , tendo em vista irregularidades na aplicação dos recursos do SUS, na gestão do Sr. Suetonio Queiroz de Araújo e Renatha Soares Castro Silva, respectivamente ex-Diretor de Assistência Farmacêutica e ex-Gerente da Farmácia de Medicamentos Excepcionais da SESAUAL, conforme Relatório Complementar de Auditoria 7785, para, havendo interesse, efetuar o recolhimento do débito (peça 3, p. 252-253) . Sem êxito, instaurou a TCE em 26/9/2014 (peça 1, p. 2-5) ;  
11.	Em 29/9/2014, após apensar o processo da auditoria ao da TCE (peça 1, p. 59-63) , o FNS emitiu demonstrativo de débito no valor de R$ 249.316,65, correspondente a atualização de R$128.759,91, sendo R$ 3.260,00 a contar de 3/9/2008, R$ 30.437,44 a contar de 18/9/2008 e R$ 95.062,47 a contar de 28/11/2008, efetuando também a inscrição no Siafi de responsabilidade solidária pelo débito de Renatha Soares Castro Silva e Suetonio Queiroz de Araújo (peça 1, p. 65-71) . 
12.	O Tomador de Contas emitiu o Relatório de Tomada de Contas Especial 321/2014, em 29/9/2014, no qual imputou aos responsáveis solidários, Renatha Soares Castro Silva, Gerente da Farmácia de Medicamentos Excepcionais (gestão 16/8/2007 a 12/5/2009) e Suetonio Queiroz de Araújo, Diretor de Assistência Farmacêutica (gestão 31/7/2007 a 9/12/2008) , a responsabilidade pelo débito de R$ 128.759,91, correspondente a R$ 249.316,65 já atualizados (peça 1, p. 73-77) : 
13.	A Secretaria Federal de Controle Interno emitiu o Relatório e o Certificado de Auditoria 551/2015, pela irregularidade das contas (peça 1, p. 81-86) , tendo a autoridade ministerial atestado haver tomado conhecimento das conclusões contidas no processo (peça 1, p. 87) . 
14.	Após instrução inicial do feito, peças 4 a 6, os responsáveis arrolados na TCE foram regularmente citados e apresentaram as respectivas alegações de defesa (peça 19 - Sra. Renatha Soares Castro Silva; peças 22 a 46 - Sr. Suetônio Queiroz de Araújo) .  
14.1. Em instrução à peça 47, corroborada pelo corpo dirigente, peças 48 e 49, a SecexTCE, propôs realizar citação do Estado de Alagoas em razão do recebimento irregular de recursos federais repassados pelo Fundo Nacional de Saúde ao Fundo Estadual de Saúde de Alagoas, no âmbito do Componente de Medicamentos de Dispensação Excepcional, devido à cobrança irregular de procedimentos médicos em APACs (Autorização de Procedimentos de Alta Complexidade) . 
14.2. Em Despacho assentado na peça 50, o Ministro Relator acolheu, com o devido ajuste quanto ao destinatário da citação, por determinação do art. 75, inciso II, do Código de Processo Civil, deve ser o Procurador-Geral do Estado de Alagoas, determinando a citação ao Procurador-Geral do Estado de Alagoas.   
14.3. Destarte, por meio do Ofício 10516/2019-TCU/Secex-TCE, de 25/11/2019 (peça 52) , conforme se comprova por meio do aviso de recebimento da peça 53, foi efetuada a citação do Estado de Alagoas, que permaneceu silente, podendo ser, nos termos do art. 12, §3º, da Lei 8.443/1992, considerado revel, dando-se prosseguimento aos autos.    
ANÁLISE DOS PRESSUPOSTOS DE PROCEDIBILIDADE DA IN/TCU 71/2012 Apreciação do Prejuízo ao Contraditório e Ampla Defesa 
1. 	 Verifica-se que não houve o transcurso de mais de dez anos desde o fato gerador sem que tenha havido a notificação do responsável pela autoridade administrativa federal competente (art. 6º, inciso II, c/c art. 19 da IN/TCU 71/2012, modificada pela IN/TCU 76/2016) , uma vez que os fatos geradores das irregularidades sancionadas iniciaram a partir de 2008, mas os responsáveis foram notificados sobre as irregularidades pela autoridade administrativa competente ainda em 2011, conforme consta no item V (Das Notificações Expedidas Visando à Regularização das Contas e do Ressarcimento ao Dano - peça 1, p. 75) . 
Valor de Constituição da TCE  
16. Verifica-se, ainda, que o valor atualizado do débito apurado (sem juros) em 1º/1/2017 é de R$ 234.982,83, portanto superior ao limite mínimo de R$ 100.000,00, na forma estabelecida conforme os arts. 6º, inciso I, e 19 da IN/TCU 71/2012, modificada pela IN/TCU 76/2016.  
OUTROS DÉBITOS NOS SISTEMAS DO TCU COM OS MESMOS RESPONSÁVEIS 
17.  Informa-se que não foram encontrados débitos imputáveis aos responsáveis pessoas físicas em outros processos em tramitação no Tribunal.  A tomada de contas especial está, assim, devidamente constituída e em condição de ser instruída. 
EXAME TÉCNICO   Irregularidades Causadoras do Dano 
Irregularidade: Cobrança irregular de procedimentos médicos em APACs (Autorização de Procedimentos de Alta Complexidade) , não comprovando a boa e regular aplicação dos recursos do SUS, constatadas em Auditoria realizada pelo SEAUD-ES/DENASUS/MS, no período de 8/3/2009 a 14/3/2009, na Secretaria de Estado da Saúde de Alagoas, com o objetivo de verificar a execução do Componente de Medicamentos de Dispensação Excepcionais em suas diversas fases, no exercício de 2008, conforme Relatório 7785 e Relatório Complementar, contrariando Portaria MS/SAS 470/2002, Portarias MS/SAS 1014 e 1013/2002 e Portaria MS/GM 2577/2006; 
Conduta: Mudança do CID para cobrança de procedimento 0601010019 diferente do existente no LME (Laudo Médico) , cobrança de procedimento 0601010043 para Doença de Crohn sem diagnóstico comprovado, dispensação dos procedimentos 0601350120 e 0601350022 em desacordo com os protocolos clínicos e diretrizes terapêuticas PCDT/MC, não apresentação do comprovante de dispensação do procedimento 0601350022 e outros, em desacordo com os protocolos clínicos e diretrizes terapêuticas PCDT/MC, não apresentação do comprovante de dispensação dos procedimentos 0601100115 e 0601100069, dispensação do procedimento 0601130014 em intervalo inferior a três meses, mudança de CID para cobrança da APAC de procedimento não autorizado; 
Dispositivos violados: Portaria MS/SAS 470/2002, Portarias MS/SAS 1014 e 1013/2002 e Portaria MS/GM 2577/2006. 
Irregularidade: recebimento irregular de recursos federais repassados pelo Fundo Nacional de Saúde ao Fundo Estadual de Saúde de Alagoas, no âmbito do Componente de Medicamentos de Dispensação Excepcional, devido à cobrança irregular de procedimentos médicos em APACs (Autorização de Procedimentos de Alta Complexidade) , conforme identificado no Relatório de Auditoria 7785 do Denasus e em Relatórios Complementares e na instrução do TC Processo 013.773/2015-1. 
Conduta: o Estado de Alagoas recebeu do Fundo Nacional de Saúde recursos a maior do que seria devido, no âmbito do Componente de Medicamentos de Dispensação Excepcional, caso os Protocolos Clínicos e Diretrizes Terapêuticas estabelecidos pelo Ministério da Saúde para os medicamentos de dispensação excepcional fossem obedecidos, caracterizando recebimento irregular de recursos federais em razão de incorreções nas informações prestadas pelo beneficiário; 
Dispositivos violados: Portaria MS/SAS 470/2002, Portaria MS/SAS 1013/2002, Portaria MS/SAS 1014/2002, e itens 13 e 19 da Portaria MS/GM 2577/2006. 
Citação dos Responsáveis 
Ofícios de citação Ofício 181/2017-TCU/Secex-AL, de 23/3/2017 (peça 10) . 
Alegações de defesa da Sra. Ranatha Soares Castro Silva (peça 19) : 
18.	A defendente iniciou as suas alegações de defesa alegando uma pretensa prescrição, considerando fatos ocorridos entre 2007 e 2009, há mais de dez anos, tendo mencionado o Decreto 20.910/1932, a Lei de Improbidade Administrativa (Lei 8.429/1992) , bem como o art. 144 da Lei 5.247/1991 e o art. 5º, inciso LXXVIII da CF. Alegou, ainda, que o Col. SUPERIOR TRIBUNAL DE JUSTIÇA (STJ) assentou, de forma escorreita, que a instauração do Processo Administrativo Disciplinar deve-se ter uma extrema cautela, por possuir uma carga extremamente negativa ao servidor, que repercute indiscutivelmente na sua esfera moral, concluindo que a presente TCE já teria sido fulminada pela prescrição, tendo em vista que as supostas irregularidades, constatadas pela Auditoria 7785 e Relatório Complementar teriam ocorrido na gestão 2007 a 2009.      
18.1.	A defendente destaca que apesar de ser de responsabilidade de todos os ocupantes de função pública as condições de estrutura e recursos humanos de serviços públicos, conforme descrito na Auditoria nº . 7785 e do Relatório Complementar, as suas soluções devem e precisam ser cobradas daqueles gestores que competem de fato e de direito a sua execução orçamentária e financeira, enquanto ordenador de despesas, tendo em vista que os "ocupantes de cargos citados na auditoria", não possuem esta função apontada pela auditoria, lhes cabendo, neste caso, apenas o papel de identificar a necessidade e apontá-la sempre que pertinente aos gestores ordenadores de despesas, neste caso o Secretário de Estado da Saúde. 
18.2.	Argumenta a responsável que, sabendo-se da realidade precária dos serviços, inclusive, visitando in loco a CEAF e FARMEX, a auditoria se posicionou pela punição de funcionários de carreira da Secretaria, funcionários estes que diuturnamente se dedicam a este serviço e, de forma até desrespeitosa, a auditória os imbui o ato de "permitir que os desvios aconteçam" e responsabilizá-los pelos processos da assistência farmacêutica, sabendo que para isso seria necessário uma autonomia legalmente constituída inerente ao cargo de diretor, incumbindo atribuições muito maiores e de certo modo até irrestrita, inclusive, com poderes de ordenação de despesas, que não seria o caso para os cargos de diretor e gerente. 
18.3.	Assim, a defendente mencionou a Lei Delegada nº . 43, de 28 de junho de 2007, que define as áreas, os meios e as formas de atuação do Poder Executivo do Estado de Alagoas, prevê que a Gerência de Núcleo da Farmácia de Medicamentos Excepcionais é um órgão de execução, observe-se· o art. 27, I, III, d, 9:  
 		Art. 27. A Secretaria de Estado da Saúde - SESAU é integrada por: 
 	I - Órgãos de Direção e Assessoramento Superior:  
a) Secretaria de Estado Adjunta;  
b) Chefia de Gabinete;  
c) Assessoria de Comunicação;  
d) Assessoria Técnica;  
 	( ... ) 
  	Órgãos de Execução:  
 	( ... ) 
 	d) Gerências de Núcleo:  
 	( ... ) Gerência de Núcleo da Farmácia Excepcionais; 
 	(...) . 
18.4.	Ainda sobre este ponto, a defesa ressalta que a Portaria nº . 2.577/2006, do Ministério da Saúde, que regia o programa de Componentes de Medicamentos de Dispensação Excepcional à época, não previa a responsabilização do Gerente em devolução de recurso, referente a atos de profissionais em exercício específico de suas funções, conforme dispõe o art. 25:  
25. A execução do Componente de Medicamentos 'de Dispensação Excepcional é descentralizada aos gestores estaduais do SUS, sendo a 'aquisição e a dispensação' medicamentos de responsabilidade das Secretarias Estaduais de Saúde, salvo nos casos a seguir explicitados·  
18.6. Contrariando a Portaria acima, nas avaliações e autorizações para dispensa de medicamentos, a auditoria imputa os erros administrativos aos profissionais ao Diretor e à Gerente  tendo a própria portaria previsto a responsabilidade da Secretaria de Saúde dos Estados na regulação e dispensação de medicamentos, conforme art. 11.1, in verbis: 
11.1 Os Protocolos Clínicos e Diretrizes Terapêuticas publicados em Consulta Pública pelo Ministério da Saúde devem ser observados pelas Secretarias de Saúde dos Estados e do Distrito Federal, na regulação da dispensação dos medicamentos, desde que as indicações e os tratamentos já estejam cobertos pelo Componente de Medicamentos de Dispensação Excepcional. 
18.7. Ressalta que a Portaria 2.577/2006, do Ministério da Saúde, que revogou a portaria acima, prevê a responsabilidade das Secretarias Estaduais sobre a forma de deliberação e aplicação dos recursos, bem como a apresentação do Relatório Anual de Gestão, conforme arts. 12 e 13: 
Art. 12. As Secretarias Estaduais de Saúde devem encaminhar ao Ministério da Saúde a Resolução/Deliberação da pactuação na CID sobre: 
I - a transferência dos recursos federais do Fundo Nacional de Saúde para o Fundo Municipal ou para o Fundo Estadual de Saúde;  
II - o Elenco de Referência Estadual;  
III - a forma de aplicação dos recursos estaduais e municipais destinados aos insumos para Diabetes Mellitus; e  
IV - toda e qualquer alteração referente a este Componente Básico da Assistência Farmacêutica. 
Art. 13. O acompanhamento, o monitoramento e avaliação da aplicação dos recursos financeiros transferidos fundo a fundo, bem como os montantes aplicados pelas Secretarias Estaduais e pelas Municipais de Saúde dar-se-á por meio do relatório Anual de Gestão.  
§ 1 ° O Relatório Anual de Gestão, incluindo as ações de Assistência Farmacêutica Básica e sua execução orçamentária deve ser elaborado em conformidade com as orientações previstas na Portaria nº 3.176/GM, de 24 de dezembro de 2008.  
§ 2° As Secretarias Estaduais e as Municipais de Saúde devêm manter em arquivo os documentos fiscais que comprovem a aplicação dos recursos tripartite deste Componente, pelo prazo estabelecido na legislação em vigor.  
§ 3° O Relatório Anual de Gestão deve estar disponível sempre que necessário para o desenvolvimento dos processos de monitoramento, avaliação e auditoria. 
18.9.	A defendente anexou na sua defesa fotos que seriam da estrutura inadequada da Farmex em 2007 e 2008 (peça 19, p. 9-10) e seus mais de 20.000 documentos armazenados de forma amontoada.  
18.10.	A defesa alega que à Gerência da FARMEX cabia a identificação da demanda de medicamentos para a farmácia, solicitando a Diretoria a compra dos medicamentos e não possuindo autonomia para tomar decisões de gestão como a compra de um sistema adequado para o programa da FARMEX, o qual foi constatado na auditoria ser inadequado e por este fato muitas constatações como a troca de CID para cobrança, a falta de garantia de execução dos PCDTs. 
18.11.	A defesa registra o fato de que, com o aumento significativo da demanda e priorização das compras, identificou-se a necessidade de reforma urgente nas estruturas antigas e precárias da Central de Abastecimento Farmacêutico e FARMEX, ambos ainda estruturados em um prédio da antiga CEME, sem climatização 'adequada, contaminação por aves, insetos, humidade excessiva paredes, bem como péssimas condições de armazenamento de insumos e especialmente para arquivo de processos administrativos corriqueiros do DAF e aqueles relacionados ao medicamento excepcional como prontuários e pastas de usuários, não cabendo imputar à defendente a guarda de documentos em arquivo fora de seu período· de exercício e em nenhum 'momento citar os responsáveis pela autorização da AP AC., sob a alegação equivocada de que existia obrigatoriedade de "apresentação à equipe, à época da auditoria, de qualquer documento formal do Gestor Estadual". 
18.12.	Ao final destaca que a defendente exerce suas atividades até a presente data no Setor Público, na área da Saúde e Assistência Farmacêutica, permanecendo a acreditar no fortalecimento, especialmente, por ser funcionário público de carreira da SES/AL, nas auditorias e a transparência absoluta da gestão, deixando claro que, em nenhum momento, isentou-se das suas obrigações, muito pelo contrário, mesmo sob pressões de politicagem de agentes públicos torpes e corruptos, como vivenciamos durante anos e anos na saúde em nosso estado, manteve a retidão da conduta e cumprindo com a luta permanente em defesa da saúde pública e da transparência do setor público. 
Análise: 
19.	Inicialmente, cabe não deixar olvidar que a responsável foi chamada aos autos para apresentar alegações de defesa quanto a débitos que ocorreram entre 2008 e 2009, portanto, em prazo inferior ao que se prevê na norma para ser considerado prejudicado o exercício do contraditório e da ampla defesa, consoante ver-se-á. O TCU adota como linha de entendimento jurisprudencial o arquivamento processual quando se verifica a ausência dos pressupostos de desenvolvimento válido e regular do processo, inclusive fartamente mencionado pela defendente, maiormente quando se verifica a possibilidade no prejuízo ao contraditório e à ampla defesa, conforme insculpido no texto constitucional. Assim, in casu, não há enquadramento nas situações que possam porventura pugnar pelo arquivamento do presente processo, já que restou demonstrado que estamos aqui a tratar de caso diferente, onde não se vislumbra nenhum prejuízo na defesa da responsável.  
19.1. Não há razão para acolher os argumentos de prescrição apresentados, não viabilizando assim o prazo prescricional de dez anos. Esta matéria já se encontra pacificada, no âmbito deste Tribunal em consonância com o STF no julgamento do Mandado de Segurança nº 26.210-9/DF, em 04/09/2008 e conforme a Súmula-TCU 282, enunciada: 
As ações de ressarcimento movidas pelo Estado contra os agentes causadores de danos ao erário são imprescritíveis. 
19.2. O STF, no RE 669.069 (Repercussão Geral 666) , declarou que são prescritíveis as ações de ressarcimento movidas pela Fazenda Pública decorrente de ilícito civil, ressaltando-se para a necessidade de atenção quanto ao tipo de ilícito apresentado caso a caso, visto que, ilícitos civis e administrativos não se confundem. Nesse sentido, há que ressaltar que este Tribunal, em recentes julgados (Acórdão 5928/2016-TCU-Segunda Câmara, rel. VITAL DO RÊGO e 5.939/2016-TCU-2ª Câmara, rel. MARCOS BEMQUERER) , tem entendido que a tese fixada pelo STF no RE 669.069, que trata da incidência da prescrição nos débitos com a União decorrentes de ilícitos civis, com prazo prescricional de cinco anos, não alcança prejuízos que decorram de ilícitos administrativos, como os aqui discutidos, que são imprescritíveis. 
19.3. Também não se confunde com a prescritibilidade da pretensão punitiva amparada no art. 205 do Código Civil, que trata das aplicações de sanções, como multa, declaração de inidoneidade de licitante ou inabilitação para função pública. Esse são prescritíveis no prazo de 10 (dez) anos, conforme Acórdão 1441/2016-TCU-Plenário, Relator Benjamin Zymler, que uniformizou a jurisprudência acerca dessa questão. 
19.4. Não se confunde também com o prejuízo ao exercício do contraditório e da ampla defesa em função do grande lapso temporal entre a prática do ato irregular e a primeira notificação válida do responsável. Nesse caso, conforme estabelecido no art. 6º, inciso II, c/c art. 19 da IN/TCU 71/2012, modificada pela IN/TCU 76/2016, o TCU avalia a possibilidade de arquivamento da TCE quando há o decurso de prazo superior a 10 anos.  
19.5. Uma vez afastada a tese de prescritibilidade, passa-se a análise das alegações de mérito do defendente. 
19.6. Quanto ao mérito discutido acerca da responsabilização da defendente e a pretensa necessidade de a mesma ser responsável solidária pelos débitos imputados, é importante mencionar que o TCU adota o entendimento, conforme diversos julgados, a exemplo do Acórdão TCU 1.3692019-Plenário, da relatoria do Ministro Walton Alencar, de que o marco normativo do SUS, verifica-se que o art. 9º, inciso III, da Lei nº 8.080/1990 (Lei Orgânica da Saúde) , ao disciplinar o art. 198, inciso I, da Constituição da República, estabelece que: 
"Art. 9º A direção do Sistema Único de Saúde (SUS) é única, de acordo com o inciso I do art. 198 da Constituição Federal, sendo exercida em cada esfera de governo pelos seguintes órgãos: 
 (...) 
II - no âmbito dos Estados e do Distrito Federal, pela respectiva Secretaria de Saúde ou órgão equivalente; e 
19.7.	O Tribunal tem reconhecido a necessidade de que os municípios implementem o referido comando legal, confiando a gestão orçamentária e financeira dos recursos da saúde aos secretários estaduais e municipais, havendo vários exemplos de determinações da Casa nesse sentido (Acórdãos nº s 601/2013-Plenário, 293/2011-Plenário, ambos da relatoria do Ministro José Jorge) . Na instrução precedente, no item 21 (peça 47, p. 4) , restou consolidado o entendimento de que a responsabilidade pelos ressarcimentos dos débitos seria da Secretaria Estadual de Saúde, e não dos agentes públicos à frente da assistência farmacêutica ou mesmo do secretário de saúde em razão de incorreções nas informações prestadas pelo beneficiário, sendo o cofre credor da dívida o Fundo Nacional de Saúde, em conformidade com o entendimento fixado no item 9.3.4 do Acórdão 1072/2017-TCU-Plenário (rel. Ministro Bruno Dantas) :  
9.3.4. nos casos de débito decorrente do recebimento irregular de recursos federais pelos estados, municípios ou Distrito Federal, em razão de eventuais incorreções nas informações prestadas pelo beneficiário, independentemente do destino final dado aos recursos repassados, cabe ao ente recebedor restituir o Fundo Nacional de Saúde, uma vez que não fazia jus ao repasse, podendo, ainda, haver aplicação de multa ao agente público causador da irregularidade;  
19.8.	Nossa análise contempla o entendimento de que não cabia à responsabilizada aqui ouvida a gestão orçamentária e financeira dos recursos transferidos pelo SUS para a dispensação dos medicamentos adquiridos de forma irregular, razão pela qual seria por demais oneroso imputar tal responsabilidade de devolver os recursos componentes dos débitos à Sra. Renatha Soares Castro Silva, razão pela qual pode-se propor a exclusão da mesma da presente relação processual. 
Ofícios de citação Ofício 182/2017-TCU/Secex-AL, de 23/3/2017 (peça 11) . 
Alegações de defesa do Sr. Suetonio Queiroz de Araújo (peça 22) : 
20.	O defendente iniciou as suas alegações de defesa fazendo o mesmo arrazoado da outra responsável solidária, isto quanto à prescrição processual, considerando fatos ocorridos entre 2007 e 2009, há mais de dez anos, tendo mencionado o Decreto 20.910/1932, a Lei de Improbidade Administrativa (Lei 8.429/1992) , bem como o art. 144 da Lei 5.247/1991 e o art. 5º, inciso LXXVIII da CF e suposto prejuízo ao contraditório e à ampla defesa.  
20.1.	Posteriormente o defendente faz um minudente arrazoado sobre o seu (dele) histórico e trajetória funcional na Secretária de Estado de Saúde de Alagoas acerca de "atuação exemplar e histórica na administração da saúde pública, no Estado de Alagoas e também no âmbito no Ministério da Saúde". 
20.2.	Quanto ao mérito discutido na TCE, o defendente destaca o item que trata especificamente do fornecimento dos dados dos autorizadores, alegando que aparentemente não foi feito e sobre isso (negativa do fornecimento) não há qualquer registro posterior pela equipe de auditoria na insistência do fornecimento de tais informações, o que prejudica sobremaneira qualquer análise sobre os objetivos da Auditoria. 
20.3.	Asseverou o defendente que é de suma importância a compreensão de como se dava a operação dos processos apurados pela Auditoria no 7785, notadamente pelo ato de "dispensação dos medicamentos excepcionais", que era regido à época pela Portaria MS 2577/2006, e que aprovou o "Componente de Medicamentos de Dispensação Excepcional" como parte da Política Nacional de Assistência Farmacêutica do Sistema Único de Saúde.  Um dos "considerandos" estabelecidos pela mencionada portaria ministerial era: "a necessidade de aprimorar os instrumentos e estratégias que asseguram e ampliam o acesso da população aos serviços de saúde, incluído o acesso aos medicamentos em estreita relação com os princípios da Constituição e da organização do Sistema Único de Saúde". 
20.4.	O responsável asseriu que por tratar de medicamentos relacionados a doenças raras ou de baixa prevalência, ou àquelas prevalentes mas que exijam medicamentos de alto custo e uso prolongado, é que haja a avaliação do processo por profissionais competentes e capacitados, o que se verá a partir do próximo tópico. 48. Feita a conceituação e caracterização da CMDE, cumpria esclarecer a partir daqui como se dava o processo de "dispensação", todas as suas etapas e profissionais envolvidos, de forma a delimitar adequadamente as respectivas responsabilidades.  
20.5.	Alega a defesa que o item II do Anexo I da Portaria MS 2577/2006, estabelece esse passo a passo, conforme transcrito adiante (transcrito em parte) .  
II. DA SOLICITAÇÃO, DA AUTORIZAÇÃO E DO FORNECIMENTO DOS MEDICAMENTOS DO COMPONENTE DE MEDICAMENTOS DE DISPENSAÇÃO EXCEPCIONAL  
11. O fornecimento de medicamentos deverá obedecer aos critérios de diagnóstico, indicação e tratamento, inclusão e exclusão de pacientes, esquemas terapêuticos, monitoramento, acompanhamento e demais parâmetros contidos nos Protocolos Clínicos e Diretrizes Terapêuticas estabelecidos pelo Ministério da Saúde para os medicamentos de dispensação excepcional, de abrangência nacional. 
11.1. Os Protocolos Clínicos e Diretrizes Terapêuticas publicados em Consulta Pública pelo Ministério da Saúde devem ser observados pelas Secretarias de Saúde dos Estados e do Distrito Federal, na regulação da dispensação dos medicamentos, desde que as indicações e os tratamentos já estejam cobertos pelo Componente de Medicamentos de Dispensação Excepcional 
 (...) 
Os medicamentos do CMDE só poderão ser autorizados para os CIDs constantes no Anexo II a esta portaria.  
14. A autorização de fornecimento pelo gestor estadual será dada mediante apresentação do LME preenchido e assinado por profissional médico com especialidade compatível, reconhecida no referido órgão de classe, acompanhado dos demais documentos exigidos. 
14.1.	O médico deverá preencher o LME com o CID-10 que autoriza a dispensação do medicamento, conforme estabelecido no Anexo II à presente Portaria, que será considerado como CID-10 Principal;  
14.2.	O médico preencherá o LME com o CID-10 que complementa a informação do quadro clínico que motivou a prescrição do medicamento (considerado como CID-10 Secundário) , quando for o caso; 
20.6.	Assere o defendente que a atuação do profissional médico, assim como para outras profissões, é regulado por legislação específica, e neste diapasão, se é que há alguma dúvida nesse sentido, não há que se conceber a invasão da esfera de atuação do mesmo, posto que o "ato médico" é regulado sobremaneira pela Lei Federal no 12.842/2013, que define o diagnóstico nosológico como privativo do profissional médico, nos termos do dispositivo. Alega que a decisão da estão da SESAU, para atender as resoluções e recomendações do CRM, de forma direta para a atuação na avaliação clínica do caso frente aos PCDT, nada mais oportuno que a avaliação e autorização se dê por um profissional médico efetivo, como ocorre na FARMEX. 
20.7.	A defesa chama a atenção para o fato de que a Portaria MS 2577/2006 foi posteriormente substituída pela Portaria MS 2981/2009, a qual, apesar de não ter alterado substancialmente o processo do antigo CMDE, trouxe algumas inovações e também outros pontos relativamente complexos e conflituosos, mas sanados pelo senso geral e pela legislação aplicável, já exposta, sendo uma das inovações dessa nova norma a alteração da denominação do termo "excepcional" por "especializado"18, e outra seria a obrigatoriedade da designação do autorizador (antes não era prevista) como atribuição pelo gestor estadual.  
20.8.	Alega que a atuação da Diretoria de Assistência Farmacêutica se dava em situação precária e desprovida dos recursos necessários inclusive instrumentais e de expediente, arguindo o fato da legitimidade de haver tomado todas as providências durante o exercício da sua função para o cumprimento dos protocolos editados pelo Ministério da Saúde, inclusive quanto à guarda e organização dos arquivos, não podendo responder em hipótese alguma pela gestão, e informação, sobre aquilo que não estava mais sob a sua guarda e responsabilidade. 
20.9.	Menciona o defendente que no mesmo sentido se evidenciam as Constatações 319326, 319331, 319333, 319334, 319336, 319343, 319347, 319350, 319354, 319355, 319357, 319358, 320512, dentre outras e, em que pese não haver responsabilidade, ou responsabilização pela Auditoria 7785 nesses itens, há a clara demonstração de que da parte do ora Defendente, dentro das suas possibilidades, tudo que estava ao seu alcance foi feito, fragilizando ainda mais as conclusões da mencionada auditoria, mas ainda há o que se trazer como subsídio à presente Defesa Administrativa. 
20.10.	Alega clara imposição de responsabilidade indevida ao ora defendente por atribuições que não lhe cabiam, vez que a si, e também à estrutura administrativa sob sua responsabilidade não se imputa o dever de justificar questões privativas da atividade do profissional médico, tal como o já mencionado diagnóstico nosológico. Ademais, alega que o Estado de Alagoas sequer possui algum tipo de legislação/norma/regulamento que defina claramente as atribuições e responsabilidades do Diretor de Assistência Farmacêutica. 79. Deveria a equipe de Auditoria, por outro lado, ter solicitado aos profissionais autorizadores que constem nas mencionadas APAC, os devidos esclarecimentos, por ser da sua exclusiva competência. 
20.11.	Por fim, o defendente manifesta descontentamento com as irregularidades praticadas no seio da Secretaria de Saúde de Alagoas, bem como a ausência de providências nas diversas irregularidades ali praticadas, tendo requerido o acatamento de diversos pedidos ao final de sua defesa.   
Análise das alegações de defesa do Sr. Suetonio Queiroz de Araújo (peça 22) : 
21.	Quanto às alegações iniciais da defesa acerca de prescritibilidade processual, prescrição de pretensão punitiva e decadência, efetuamos as análises relacionadas às mesmas alegações de defesa patrocinadas pela Sra. Renatha Soares no item 19 e subitens 19.1 a 19.5, sendo portanto desnecessário repeti-las, tendo sido refutadas as alegações nesse sentido.  
21.1. No que se refere às alegações de defesa acerca do histórico funcional, currículo e trajetória funcional do defendente, é pertinente mencionar que tais elementos de defesa não dizem respeito ao mérito processual aqui tratado, não tendo sido objeto de questionamento no ofício de citação, razão pela qual descabe a análise.  
21.2. Quanto às alegações relacionadas à forma de se efetuar a dispensação de medicamentos por parte da Secretaria Estadual de Saúde, conforme descrito pelo defendente, entende-se que cabe o acatamento das alegações de defesa nesse sentido, uma vez que a função exercida pelo responsável, à época Diretor de Assistência Farmacêutica (gestão 31/7/2007 a 9/12/2008) , da Secretaria de Estado da Saúde de Alagoas - Sesau, não o credenciava a efetuar a escolha do tipo de medicamento a ser dispensado, maiormente em razão da necessidade do preenchimento do LME - Laudo para Solicitação/Autorização de Medicamentos de Dispensação Excepcional, instituído por ato normativo específico da Secretaria de Atenção à Saúde (SAS/MS) , que caberia ao profissional médico da respectiva área de atuação, consoante previsão do item II do Anexo I da Portaria MS 2577/2006. 
21.3. A Portaria 204/GM/MS, de 29/1/2007 (art. 24, III e 27) , regulamentou o financiamento e a transferência dos recursos federais para as ações e os serviços de saúde, na forma de blocos de financiamento, estabelecendo, entre outros, o Bloco de Assistência Farmacêutica, constituídos por três componentes, entre os quais o Componente de Medicamentos de Dispensação Excepcional, objeto da Auditoria realizada pela SEAUD-ES/DENASUS, sendo esse componente destina-se ao financiamento de Medicamentos de Dispensação Excepcional, para aquisição e distribuição do grupo de medicamentos, conforme critérios estabelecidos em portaria específica e que esse financiamento seria de responsabilidade do Ministério da Saúde e do Estado. 
21.4. Destarte, os recursos federais aplicados teriam como base a emissão e aprovação das Autorizações de Procedimentos de Alta Complexidade/Alto Custo - APAC, emitidas pelos gestores estaduais, vinculadas à efetiva dispensação do medicamento e de acordo com os critérios técnicos definidos na Portaria 2.577/GM, de 27/10/2006. No presente caso, a auditoria constatou irregularidades ao examinar a conformidade entre os procedimentos dispensados e cobrados no Sistema APAC (Autorização de Procedimentos de Alta Complexidade) , conforme APACs objeto de exame (peça 2, p. 12 e 20-28) e documentos comprobatórios (peça 2, p. 30-401) . 
21.5. Assim, a conduta atribuída ao defendente quanto à cobrança irregular de procedimentos médicos em APACs (Autorização de Procedimentos de Alta Complexidade) , conforme apontado no Relatório de auditoria 7785, bem como no Relatório Complementar, foi feita de forma inadequada, já que inexistem nos autos os elementos de evidência que nos faça dessumir pela responsabilidade do Sr. Suetonio Queiroz de Araújo quanto às condutas apontadas, razão pela qual nossa análise entende como inadequado o apontamento da irregularidade por parte da auditoria como sendo de responsabilidade dos dois responsáveis pessoas físicas aqui ouvidas. 
21.6. Observe-se que o apontamento concernente à cobrança irregular dos procedimentos médicos está umbilicalmente associado às atribuições de profissionais médicos, sendo possível verificar que o defendente não consta como autorizador ou solicitante da medicação tida como adquirida de forma irregular, mas sim os profissionais médicos encarregados da realização dos procedimentos médicos. A exemplo das análises efetuadas em resposta às alegações de defesa da Sra. Renatha Soares Silva, entende-se que as conclusões da equipe de auditoria do SUS acerca da responsabilização dos devedores pessoas físicas constantes dos autos carecem de elementos de evidência mais robustos no que concerne à imputação de débitos relacionados, razão pela qual entende-se propor o acolhimento parcial das alegações de defesa do defendente, propondo a exclusão do mesmo da presente relação processual. 
Da citação e da Revelia do Estado de Alagoas: 
22.	Regularmente citado por meio do Ofício 10.516/2019, TCU/Secex-TCE, de 25/11/2019 (peça 52) , consoante comprovações do Aviso de Recebimento (peça 53) , o responsável não apresentou as alegações de defesa requeridas, incorrendo em revelia. 
22.1. Nos processos do TCU, a revelia não conduz à presunção de que seriam verdadeiras todas as imputações levantadas contra os responsáveis, diferentemente do que ocorre no processo civil, em que a revelia do réu opera a presunção da verdade dos fatos narrados pelo autor. Dessa forma, a avaliação da responsabilidade do agente não pode prescindir da prova existente no processo ou para ele carreada. 
22.2. Ao não apresentarem suas alegações de defesa, os responsáveis deixam de produzir prova da regular aplicação dos recursos sob suas responsabilidades, em afronta às normas que impõem aos gestores públicos a obrigação legal de, sempre que demandados pelos órgãos de controle, apresentarem os documentos que demonstrem a correta utilização das verbas públicas, a exemplo do contido no art. 93 do Decreto-Lei 200/67: 'Quem quer que utilize dinheiros públicos terá de justificar seu bom e regular emprego na conformidade das leis, regulamentos e normas emanadas das autoridades administrativas competentes'. 
22.3. Considerando o princípio da verdade real que rege esta Corte, ainda que as alegações de defesa não tenham sido apresentadas, a revelia não afasta a obrigatoriedade da análise dos elementos probatórios disponíveis nos autos, conforme reiterados acórdãos do Tribunal (Acórdãos TCU 163/2015 - 2ª Câmara, Rel. Min. Subst. André de Carvalho; 2.685/2015 - 2ª Câmara, Rel. Min. Raimundo Carreiro; 2.801/2015 - 1ª Câmara, Rel. Min. Walton Alencar Rodrigues; 4.340/2015 - 1ª Câmara, Rel. Min. Subst. Weder de Oliveira e 5.537/2015 - 1ª Câmara, Rel. Min. Subst. Weder de Oliveira) . Assim, procurou-se buscar, em manifestações do responsável na fase interna desta Tomada de Contas Especial, se havia algum argumento que pudesse ser aproveitado a seu favor. 
22.4. No entanto, examinando os autos, observa-se que, em obediência aos princípios constitucionais que asseguram o direito ao contraditório e à ampla defesa, o responsável foi devidamente notificado, sendo dada a oportunidade para que viesse ao processo e se manifestasse, entretanto, permanecendo silente, a despeito da notificação a ele encaminhada, não havendo, portanto, nenhum argumento que possa vir a ser analisado e posteriormente utilizado para afastar as irregularidades apontadas. 
22.5. Em se tratando de processo em que as partes interessadas não se manifestaram acerca das irregularidades imputadas, não há elementos para que se possa efetivamente aferir e reconhecer a ocorrência de boa-fé na conduta dos responsáveis ou de quaisquer outros excludentes de culpabilidade, podendo o Tribunal, desde logo, proferir o julgamento de mérito pela irregularidade das contas, nos termos dos §§ 2º e 6º do art. 202 do Regimento Interno do TCU (Acórdãos TCU 133/2015 - 1ª Câmara, Rel. Min. Bruno Dantas; 2.455/2015 - 1ª Câmara, Rel. Min. Bruno Dantas; 3.604/2015 - 1ª Câmara, Rel. Min. Bruno Dantas; 5.070/2015 - 2ª Câmara, Rel. Min. Subst. André de Carvalho e 2.424/2015 - Plenário, Rel. Min. Benjamin Zymler) . 
22.6. Dessa forma, o Estado de Alagoas (CNPJ 12.200.176/0001-76) deve ser considerado revel, nos termos do art. 12, §3º, da Lei 8.443/1992, cabendo propor fixar novo e improrrogável prazo de quinze dias para que o estado de Alagoas comprove, perante este Tribunal, o recolhimento aos cofres do Fundo Nacional de Saúde das importâncias componentes dos débitos que tratam os autos.  
Verificação do Prazo de Prescrição da Pretensão Punitiva 
23. Vale ressaltar que a pretensão punitiva do TCU, conforme Acórdão 1441/2016-TCU-Plenário, Relator: Benjamin Zymler, que uniformizou a jurisprudência acerca dessa questão, subordina-se ao prazo geral de prescrição indicado no art. 205 do Código Civil, que é de dez anos, contado da data de ocorrência da irregularidade sancionada, nos termos do art. 189 do Código Civil, sendo este prazo interrompido pelo ato que ordenar a citação, a audiência ou a oitiva dos responsáveis. No caso em exame, não ocorreu a prescrição, uma vez que as irregularidades sancionadas ocorreram entre 3/9/2008 e 28/11/2008, mas o ato de ordenação da citação dos responsáveis pessoas físicas ocorreu em 23/3/2017. 
CONCLUSÃO 
24.	O exame das ocorrências acima permitiu, na forma dos arts. 10, § 1º, e 12, inciso I e II, da Lei 8.443/1992 c/c o art. 202, inciso I e II, do RI/TCU, definiu inicialmente a responsabilidade solidária da Sra. Renatha Soares Castro Silva, do Sr. Suetonio Queiroz de Araújo, ex-Gerente da Farmácia de Medicamentos Excepcionais e ex-Diretor de Assistência Farmacêutica, bem como do Estado de Alagoas, por meio da Secretaria de Estado de Saúde.   
24.1. Em análise das alegações de defesa dos defendentes pessoas físicas, entendeu-se propor o acolhimento parcial das mesmas, considerando o entendimento de que a atribuição de responsabilidade aos responsáveis foi feita de forma inadequada, já que não há nos autos elementos de evidência que nos permita inferir acerca das condutas atribuídas aos responsáveis. Assim, propões-se o acolhimento parcial das alegações de defesa do Sr. Suetonio Queiroz de Araújo, bem como da Sra. Renatha Soares Castro Silva, excluindo-os da relação processual, bem como excluí-los da relação processual.  
24.2. No que se refere ao Governo do Estado de Alagoas (CNPJ 12.200.176/0001-76) , devidamente citado não apresentou as suas alegações de defesa, podendo ser considerado revel, nos termos do art. 12, §º 3, da Lei 8.443/1992, fixando-se novo e improrrogável prazo de quinze dias, para recolhimento dos débitos atribuídos.  
PROPOSTA DE ENCAMINHAMENTO 
25. 	Diante do exposto, submeto o feito à consideração superior propondo: 
a)	acatar parcialmente as alegações de defesa da Sra. Renatha Soares Castro Silva (CPF XXX.811.454-XX) e do Sr. Suetonio Queiroz de Araújo (CPF: XXX.671.544-XX) ; 
b)	excluir da presente relação processual a Sra. Renatha Soares Castro Silva (CPF XXX.811.454-XX) e o Sr. Suetonio Queiroz de Araújo (CPF: XXX.671.544-XX) 
c)	considerar revel, nos termos do art. 12, §3º, da Lei 8.443/1992, o Estado de Alagoas (CNPJ 12.200.176/0001-76) ; 
d)	fixar novo e improrrogável prazo de quinze dias, com fundamento no art. 1º, inciso I, e 12, § 1º, da Lei 8.443/92 e no art. 143, inc. I, "c", do RI/TCU, de para que o Estado de Alagoas comprove, perante este Tribunal, o recolhimento aos cofres do Fundo Nacional de Saúde (FNS/MS) da importância a seguir especificada, atualizada monetariamente, calculada a partir da data discriminada até a data da efetiva quitação dos seguintes débitos:   
	Data da ocorrência 
	Valor (R$) 

	03/09/2008 
	3.260,00 

	18/09/2008 
	3.260,00 

	18/09/2008 
	4.890,00 

	18/09/2008 
	4.890,00 

	18/09/2008 
	4.890,00 

	18/09/2008 
	4.890,00 

	28/11/2008 
	7.842,56 

	28/11/2008 
	4.890,00 

	28/11/2008 
	2.614,32 

	28/11/2008 
	2.532,41 

	28/11/2008 
	3.921,48 

	28/11/2008 
	4.890,00 

	28/11/2008 
	7.842,56 

	28/11/2008 
	7.842,56 

	28/11/2008 
	10.457,28 

	28/11/2008 
	8.811,48 

	18/09/2008 
	1,68 

	18/09/2008 
	1,68 

	18/09/2008 
	10,38 

	18/09/2008 
	85,18 

	18/09/2008 
	1,68 

	18/09/2008 
	608,47 

	18/09/2008 
	1.034,47 

	18/09/2008 
	157,5 

	18/09/2008 
	2.456,40 

	18/09/2008 
	3.260,00 

	28/11/2008 
	376,8 

	28/11/2008 
	114,3 

	28/11/2008 
	2.532,41 

	28/11/2008 
	1.979,50 

	28/11/2008 
	33 

	28/11/2008 
	30 

	28/11/2008 
	241,8 

	28/11/2008 
	241,8 

	28/11/2008 
	483,6 

	28/11/2008 
	504 

	28/11/2008 
	504 

	28/11/2008 
	3.959,00 

	28/11/2008 
	1.920,00 

	28/11/2008 
	8,1 

	28/11/2008 
	270,6 

	Data da ocorrência 
	Valor (R$) 

	28/11/2008 
	270,6 

	28/11/2008 
	2.041,90 

	28/11/2008 
	639 

	28/11/2008 
	2.947,00 

	28/11/2008 
	2.947,00 

	28/11/2008 
	2.947,00 

	28/11/2008 
	2.947,00 

	28/11/2008 
	2.947,00 

	28/11/2008 
	2.532,41 

Débito atualizado em 3/3/2017: R$ 215.196,40
e)	dar ciência ao Estado de Alagoas (CNPJ 12.200.176/0001-76) , na pessoa do Procurador-Geral do Estado, de que o recolhimento tempestivo da quantia acima indicada, atualizada monetariamente, sanará o processo e resultará na regularidade com ressalva de suas contas; por outro lado, a ausência dessa liquidação tempestiva levará à irregularidade das contas, com imputação de débito, a ser atualizado monetariamente e acrescido de juros moratórios; e 
f)	autorizar, com fundamento no art. 26 da Lei 8.443/1992, se requerido, o pagamento da importância devida em até 36 (trinta e seis) parcelas mensais e consecutivas, fixando o prazo de 15 (quinze) dias, a contar do recebimento da notificação, para que seja comprovado, perante este Tribunal, o recolhimento da primeira parcela, e de 30 (trinta) dias, a contar da parcela anterior, para que seja comprovado o recolhimento das demais parcelas, devendo incidir sobre cada valor mensal os devidos acréscimos legais, na forma prevista na legislação vigente, além de alertar que a falta de comprovação do recolhimento de qualquer parcela importará no vencimento antecipado do saldo devedor, nos termos do art. 217 do Regimento Interno do TCU.
3.	o Ministério Público junto ao TCU (MP/TCU) , manifestou-se à peça 58 em parecer divergente, na pessoa do Procurador Rodrigo Medeiros de Lima, litteris:
Cuidam os autos de Tomada de Contas Especial (TCE) instaurada pelo Fundo Nacional de Saúde (FNS) , em desfavor da Sra Renatha Soares Castro Silva, então gerente da Farmácia de Medicamentos Excepcionais da Secretaria de Estado da Saúde de Alagoas (Sesau/AL) entre 16/8/2007 e 12/5/2009, e do Sr. Suetônio Queiroz de Araújo, então diretor de Assistência Farmacêutica da referida secretaria no período de 31/7/2007 a 9/12/2008, em razão de irregularidades na aplicação de recursos do Sistema Único de Saúde (SUS) , repassados no exercício de 2008 à secretaria, constatadas em auditoria realizada em março de 2009 pelo Serviço de Auditoria do Departamento Nacional de Auditoria do SUS (Denasus) . 
2.	No TCU, foram promovidas, originalmente, as citações da Sra. Renatha Soares Castro Silva e do Sr. Suetônio Queiroz de Araújo, com parcelas de débito englobando o período de 3/9 a 28/11/2008, para que apresentassem justificativas quanto à seguinte irregularidade: 
Cobrança irregular de procedimentos médicos em APACs (Autorização de Procedimentos de Alta Complexidade) , não comprovando a boa e regular aplicação dos recursos do SUS, constatadas em Auditoria realizada pelo SEAUD-ES/DENASUS/MS, no período de 8/3/2009 a 14/3/2009, na Secretaria de Estado da Saúde de Alagoas, com o objetivo de verificar a execução do Componente de Medicamentos de Dispensação Excepcionais em suas diversas fases, no exercício de 2008, conforme Relatório 7785 [peça 3, p. 28-94] e Relatório Complementar [peça 1, p. 13-48], contrariando Portaria MS/SAS 470/2002, Portarias MS/SAS 1014 e 1013/2002 e Portaria MS/GM 2577/2006: (...) (trecho comum aos ofícios de citação às peças 10 e 11 - p. 1 dos expedientes - grifo nosso) 
 3.	Regularmente citados, os gestores da Sesau/AL apresentaram alegações de defesa (Sra Renatha Soares Castro Silva: peça 19; e Sr. Suetônio Queiroz de Araújo: peças 22-46) . 
4.	Por meio da instrução à peça 47, a Secretaria de Controle Externo de Tomada de Contas Especial (SecexTCE) reavaliou o entendimento até então prevalecente nos autos quanto à responsabilização dos gestores da Sesau/AL. A unidade técnica ponderou que os gestores haviam sido citados nos autos tão somente em razão dos respectivos cargos por eles ocupados à época em que as irregularidades teriam ocorrido, sem que tivessem sido especificadas eventuais condutas omissivas e/ou comissivas e sem que tivesse sido detalhada, de modo preciso, qual teria sido a possível participação da Sra Renatha Soares Castro Silva e do Sr. Suetônio Queiroz de Araújo nas ocorrências questionadas, originalmente, pelo Denasus. 
5.	Além da fragilidade na responsabilização dos gestores que haviam sido citados nos autos, a SecexTCE ressaltou o entendimento emanado do Acórdão 7.755/2015-TCU-Primeira Câmara, em cujo voto, proferido pelo Ministro Benjamin Zymler, constaram os motivos que levaram o Tribunal a considerar que os ressarcimentos ao FNS, por irregularidades similares/análogas àquelas que motivaram as citações neste processo, deveriam ser promovidos pela respectiva secretaria estadual de Saúde e não pelos gestores estaduais: 
5.	O Sr. Douglas Moraes da Costa, Coordenador de Assistência Farmacêutica da Secretaria de Saúde do Estado do Amapá, (...) , e o Sr. Pedro Paulo [secretário da Saúde do Estado do Amapá] foram citados, solidariamente, sobre a cobrança de procedimento sem comprovação da dispensação (...) e acerca de diferença entre o valor cobrado do procedimento e o valor dispensado (...) , ambas ocorrências em desacordo com o art. 20 da Portaria GM/MS 2.577/2006. 
6.	Em suma, o Sr. Douglas Costa defendeu que a Portaria GM/MS 2.577/2006 estabelecia que, quando da verificação de erros e/ou inconsistências, caberia ao FNS comunicar o assunto à Secretaria de Saúde e, caso não acatada a justificativa desta, proceder ao desconto do valor glosado em repasses futuros. 
7.	Perfilho-me ao entendimento esposado no parecer da unidade técnica de que assiste razão ao responsável, uma vez que os possíveis ressarcimentos, quando comprovada irregularidade, deveriam ser feitos pela Secretaria de Saúde, que recebeu os recursos, e não o responsável. A norma previa, para esse fim, o bloqueio no repasse de recursos à Secretaria de Saúde. Ademais, a unidade técnica apontou que não consta dos autos informação de que a auditoria do SUS tenha adotado as medidas previstas na norma regulamentar. 
8.	Dessa forma, os argumentos apresentados pelo Sr. Douglas Costa permitem o afastamento do débito pelas irregularidades apontadas nos itens 2 e 3 do quadro, bem como o aproveitamento de suas alegações em favor do responsável solidário, Sr. Pedro Paulo, conforme exposto no item 3 deste voto. (grifos nossos) 
6.	Com base na compreensão externada pelo Acórdão 7.755/2015-TCU-Primeira Câmara, a SecexTCE verificou a necessidade de ser alterada a responsabilização até então prevalecente nesta TCE, de modo que o Estado de Alagoas fosse citado para apresentar justificativas em relação ao: 
 (...) recebimento irregular de recursos federais repassados pelo Fundo Nacional de Saúde ao Fundo Estadual de Saúde de Alagoas, no âmbito do Componente de Medicamentos de Dispensação Excepcional, devido à cobrança irregular de procedimentos médicos em APACs (...) . (parágrafo 27.1.1 da instrução à peça 47, p. 7) 
7.	Por meio do despacho à peça 50, o Ministro-Relator Raimundo Carreiro autorizou a citação sugerida pela SecexTCE. 
8.	Promovida a citação do Estado de Alagoas (ofício à peça 52 e aviso de recebimento dos Correios à peça 53) , não houve resposta. 
9.	Na instrução à peça 55, com pareceres concordantes do escalão dirigente da unidade técnica (peças 56 e 57) , a SecexTCE, além de sugerir que as defesas apresentadas pela Sra. Renatha Soares Castro Silva e pelo Sr. Suetônio Queiroz de Araújo fossem acolhidas parcialmente, indicou a necessidade de que esses gestores fossem excluídos da relação processual. 
10.	Quanto ao Estado de Alagoas, a proposta da SecexTCE foi a de que o ente federativo fosse considerado revel e que lhe fosse fixado novo e improrrogável prazo de quinze dias, com fundamento nos arts. 1º, inciso I; e 12, § 1º, da Lei 8.443/1992, para recolhimento das parcelas de débito que constaram do ofício de citação à peça 52.
***
11.	O Ministério Público discorda da proposta de encaminhamento da SecexTCE. 
12.	A fim de avaliar as eventuais responsabilidades dos ex-gestores da Sesau/AL e/ou do Estado de Alagoas nesta TCE, cabe averiguar as irregularidades que deram ensejo a débito neste processo e as condutas que podem ser atribuídas às pessoas físicas e/ou ao ente federativo. 
13.	Da leitura dos ofícios dirigidos à Sra Renatha Soares Castro Silva e ao Sr. Suetônio Queiroz de Araújo, é possível discernir duas vertentes de ocorrências que acarretaram o dano ao erário: (a) dispensação de medicamentos com inobservância de normas do Ministério da Saúde (MS) e (b) não apresentação (à equipe de auditoria do Denasus, originalmente, e ao TCU, em sede de citação) de comprovantes de dispensação de procedimentos custeados com recursos do SUS. 
14.	Quanto ao conjunto de ocorrências enquadrado na situação da letra "a" do parágrafo precedente, a descrição oriunda dos ofícios de citação às peças 10 e 11, a seguir apresentada, evidencia que a responsabilidade pelas glosas efetuadas pela equipe do Denasus deveria ter sido imputada aos médicos que assinaram as prescrições e aos servidores da Farmácia de Medicamentos Excepcionais da Sesau/AL que procederam à dispensação: 
a.1) Mudança do CID para cobrança de procedimento 0601010019 diferente do existente no LME (Laudo Médico) , contrariando o item 13 da Portaria MS/GM 2577/2006, conforme planilha de glosa, no valor de R$ 3.260,00: 
 (...) 
a.2) Cobrança de procedimento 0601010043 para Doença de Crohn sem diagnóstico comprovado, contrariando o item 13 da Portaria MS/GM 2577/2006, conforme planilha de glosa, no valor de R$ 22.820,00: 
 (...) 
a.3) Cobrança de procedimento 0601010043 para Doença de Crohn sem diagnóstico comprovado, competência 200810 e 200811, contrariando o item 13 da Portaria MS/GM 2577/2006, conforme planilha de glosa, no valor de R$ 61.644,65: 
 (...) 
a.4) Dispensação dos procedimentos 0601350120 e 0601350022 em desacordo com os protocolos clínicos e diretrizes terapêuticas PCDT/MC, contrariando a Portaria MS/SAS 470, de 23/7/2002, conforme planilha de glosa, no valor de R$ 1,68: 
 (...) 
a.7) Dispensação do procedimento 0601130014 em intervalo inferior a três meses, contrariando as Portarias MS/SAS 1014 e 1013/2002, conforme planilha de glosa, no valor de R$ 14.735,00: 
 (...) 
a.8) Mudança de CID para cobrança da APAC de procedimento não autorizado, contrariando a Portaria MS/GM 1869, que alterou o anexo II da Portaria MS/GM 2577/2006, conforme planilha de glosa, no valor de R$ 2.532,41: 
 (...) 
 (texto idêntico às peças 10, p. 1; e 11, p. 1 - grifos nossos) 
15.	Assim, os quesitos de citação descritos no parágrafo precedente deveriam ter sido direcionados, por ocasião da auditoria realizada na Sesau/AL pelo Denasus, aos profissionais médicos que prescreveram os medicamentos fora das regras expedidas pelo MS e aos servidores da referida secretaria estadual que autorizaram as dispensações sem observância do protocolo oficial. 
16.	Da verificação do número do CPF dos servidores que autorizaram as dispensações objeto de glosas, conclui-se que, em geral, não foram o Sr. Suetônio Queiroz de Araújo (CPF: XXX.671.544-XX) e a Sra Renatha Soares Castro Silva (CPF: XXX.811.454-XX) que o fizeram. 
17.	Única exceção é a APAC 2708200319968 (peça 2, p. 234 e 240) , na qual consta o CPF da Sra. Renatha Soares Castro Silva na condição de autorizadora, no valor de R$ 3.921,48 (vide quinta linha quadro do subitem a.3 do ofício de citação à peça 10, p. 2) . Nesse caso, não há como afastar a responsabilidade da então gerente da Farmácia de Medicamentos Excepcionais da Sesau/AL pela dispensação em desacordo com o item 13 da Portaria MS/GM 2577/2006. 
18.	Deve-se ressalvar que não se cogita chamar em citação, neste momento, os médicos que prescreveram medicamentos em possível desacordo com as normas expedidas pelo MS, em vista (a) da dificuldade ou mesmo impossibilidade que teriam para exercer a ampla defesa e o contraditório perante o Tribunal, considerando que os fatos que poderiam ser objeto de questionamento ocorreram no ano de 2008, e (b) do disposto no inciso II do art. 6º da Instrução Normativa (IN) TCU 71/20123. 
19.	Além disso, com referência aos dois quesitos de citação a seguir transcritos, atinentes à não disponibilização de comprovantes de dispensação de procedimentos custeados com recursos do SUS, não há como afastar a responsabilidade dos ex-gestores da Sesau/AL, que deveriam zelar pela boa organização dos documentos da referida unidade estadual, o que implica a consequente rejeição de suas alegações de defesa, com imposição de débito e multa, a partir do julgamento pela irregularidade de suas contas: 
a.5) Não apresentação do comprovante de dispensação do procedimento 0601350022 e outros, em desacordo com os protocolos clínicos e diretrizes terapêuticas PCDT/MC, contrariando o item 19 da Portaria MS/GM n° 2577/2006, conforme planilha de glosa, no valor de R$ 7.615,76: 
 (...) 
a.6) Não apresentação do comprovante de dispensação dos procedimentos 0601100115 e 0601100069, contrariando o item 19 da Portaria MS/GM n° 2577/2006, conforme planilha de glosa, no valor de R$ 16.150,41: 
 (...) (texto idêntico às peças 10, p. 2-3; e 11, p. 2-3 - grifos nossos e do original) 
20.	Quanto ao Estado de Alagoas, a irregularidade e a conduta a ele atribuíveis foram descritas nos parágrafos 27.1.1 e 27.1.2 da instrução à peça 47 (p .7-8) : 
27.1.1.	Irregularidade: recebimento irregular de recursos federais repassados pelo Fundo Nacional de Saúde ao Fundo Estadual de Saúde de Alagoas, no âmbito do Componente de Medicamentos de Dispensação Excepcional, devido à cobrança irregular de procedimentos médicos em APACs (...) , conforme identificado no Relatório de Auditoria 7785 do Denasus e em Relatórios Complementares e na instrução do TC Processo 013.773/2015-1. 
27.1.2.	Conduta: o Estado de Alagoas recebeu do Fundo Nacional de Saúde recursos a maior do que seria devido, no âmbito do Componente de Medicamentos de Dispensação Excepcional, caso os Protocolos Clínicos e Diretrizes Terapêuticas estabelecidos pelo Ministério da Saúde para os medicamentos de dispensação excepcional fossem obedecidos, caracterizando recebimento irregular de recursos federais em razão de incorreções nas informações prestadas pelo beneficiário; (grifos nossos e do original) 
21.	Nota-se, a partir da descrição da conduta que foi atribuída ao Estado de Alagoas, que a população do ente federativo se beneficiou de recursos federais que serviram para o custeio de medicamentos de dispensação excepcional em termos que não encontravam guarida nas normas do SUS (in casu, a Portaria MS/SAS 470/2002, a Portaria MS/SAS 1013/2002, a Portaria MS/SAS 1014/2002, e os itens 13 e 19 da Portaria MS/GM 2577/2006, mencionados no parágrafo 27 da instrução à peça 47, p. 8) . 
22.	Na forma anteriormente discutida, a responsabilidade por problemas administrativos na Sesau/AL, que acarretaram desorganização e a consequente não apresentação de comprovantes de dispensação de diversos procedimentos, deve ser atribuída apenas aos ex-gestores citados nos autos. Ao Estado de Alagoas, tendo em vista o benefício de sua coletividade, caberia a responsabilidade por restituir ao FNS as quantias que custearam medicamentos com inobservância de portarias emitidas pelo MS, com valores indicados nos quadros dos subitens "a.1", "a.2", "a.3", "a.4", "a.7" e "a.8" dos ofícios de citação às peças 10 e 11 (não houve a mesma forma de detalhamento das ocorrências no ofício à peça 52, direcionado ao ente federativo) . 
23.	Considerando as datas em que foram promovidas as cobranças irregulares que redundaram no recebimento a maior, pelo Fundo Estadual de Saúde de Alagoas (FES/AL) , de recursos federais oriundos do FNS - de setembro a novembro de 2008 -, faz-se necessário promover o exame da eventual incidência da prescrição da pretensão de ressarcimento ao erário. 
24.	Ao julgar, em 17/4/2020, o Recurso Extraordinário (RE) 636.8865, no qual se discutia o alcance da regra estabelecida no art. 37, § 5º, da Constituição Federal6, relativamente a pretensões de ressarcimento ao erário fundadas em decisões de Tribunal de Contas, o Supremo Tribunal Federal (STF) fixou, com repercussão geral, a tese de que "É prescritível a pretensão de ressarcimento ao erário fundada em decisão de Tribunal de Contas", nos termos do voto do Ministro Alexandre de Moraes. 
25.	Registre-se que, contra o julgamento do STF no RE 636.886, foram opostos embargos de declaração pela Advocacia-Geral da União (AGU) , em 14/8/2020, pendentes de apreciação pela Corte Suprema. 
26.	A partir da leitura do voto proferido pelo Ministro Alexandre de Moraes, este membro do Ministério Público compreende que a decisão do STF não trata diretamente do andamento de TCEs no âmbito da Corte de Contas. Há que se diferenciar o âmbito de atuação do TCU - que representa, no raciocínio ora apresentado, os demais Tribunais de Contas de todas as esferas de governo - dos demais órgãos estatais que, após a formação do título executivo extrajudicial, exercerão a pretensão executória em juízo, como a Advocacia-Geral da União (AGU) (responsável pela cobrança de multas e débitos a serem recolhidos aos cofres da União, bem como de autarquias e fundações públicas federais) e os órgãos jurídicos próprios de entidades da Administração indireta que deles dispõem (a exemplo das sociedades de economia mista, empresas públicas e conselhos de classe) . 
27.	Não obstante o RE 636.886 ter sido julgado tendo como contexto a fase de execução de título executivo oriundo de decisão de Tribunal de Contas, é possível constatar, à vista do teor do voto do Ministro Alexandre de Moraes, ao qual aderiram os demais , que a interpretação conferida pela Corte Suprema à matéria constitucional, quanto à inteligência do art. 37, § 5º, da Constituição Federal, é a da prescritibilidade, como regra, da pretensão de ressarcimento ao erário. 
28.	Segundo constou do item 2 da ementa do acórdão, somente seriam imprescritíveis "as ações de ressarcimento ao erário fundadas na prática de ato de improbidade administrativa doloso tipificado na Lei de Improbidade Administrativa - Lei 8.429/1992" (grifo nosso) , conforme tese anteriormente definida . 
29.	A conclusão externada afasta, em nosso sentir, a possibilidade de a Corte de Contas continuar a empregar, no exame de suas TCEs, a Súmula TCU 282, segundo a qual "As ações de ressarcimento movidas pelo Estado contra os agentes causadores de danos ao erário são [em quaisquer casos] imprescritíveis.", por veicular interpretação que não mais se coaduna com o entendimento do STF. 
30.	Ao mesmo tempo, exige que o TCU se debruce a respeito do prazo e regime prescricionais aplicáveis à pretensão ressarcitória exercida em sede de processo de contas, na medida em que sobre ela não disse a decisão do STF, inclusive por refugir à matéria de direito que lhe fora submetida na oportunidade. 
31.	Assim, não havendo, na Lei 8.443/1992 ou em qualquer outro diploma legal, disposição específica, incumbe à Corte de Contas apontar, em atenção ao postulado da segurança jurídica e à vista dos parâmetros legislativos existentes, o arcabouço normativo aplicável, de forma a orientar os trabalhos no âmbito do Tribunal e nortear seus jurisdicionados. 
32.	Isso já foi feito no que tange especificamente à pretensão sancionatória, no Acórdão 1441/2016-TCU-Plenário, por ocasião da apreciação de incidente de uniformização de jurisprudência - ante a prevalência, àquele tempo, da tese da imprescritibilidade em qualquer hipótese da pretensão de ressarcimento ao erário. Ali se definiu a aplicação das regras gerais de prescrição, tratadas no Código Civil, aos processos de controle externo, inclusive quanto ao prazo decenal do art. 205 daquele diploma legal, aplicável quando inexistente prazo específico. 
33.	Mesmo que reparação e penalidade tenham naturezas distintas, este membro do Ministério Público entende pela aplicação do mesmo regime e prazo decenal também à pretensão de ressarcimento, no controle externo, pelas mesmas razões empregadas pelo Tribunal em relação à pretensão sancionatória, em deferência à jurisprudência da Corte de Contas e, também, como forma de assegurar a uniformidade dos critérios de contagem do prazo prescricional. 
34.	Não se ignora a existência de alguma divergência quanto à aplicação, no âmbito do Direito Público, das normas gerais de prescrição do Código Civil, pela especial pertinência do diploma às relações jurídicas de Direito Privado. Porém, disposições do Código Civil têm, sim, teor de normas gerais de Direito, aplicáveis também ao Direito Público à falta de norma específica - derrogatória da norma geral, pelo critério da especialidade. 
35.	Cumpre esclarecer que a aplicação do regramento do Código Civil à prescrição no âmbito do TCU se faz por incidência direta, na condição de regra geral, o que dispensa o suprimento de lacuna legal, por meio de analogia. Nesse sentido, cabe transcrever excerto da manifestação do Ministro Walton Alencar Rodrigues, assente no voto revisor aprovado pelo Plenário do TCU quando da prolação do Acórdão 1.441/2016: 
O silêncio da Lei 8.443/1992, acerca da prescrição da multa, não abre lacuna a ser colmatada por analogia, mas hipótese de incidência da regra geral de prescrição, contida na legislação civil codificada. 
Haveria, portanto, quando menos, lei formal, dispondo sobre a prescrição do dever-poder sancionador do Tribunal. A expressa disposição legal impede o uso da analogia, porque o instituto somente tem lugar na hipótese de omissão da lei. Essa, aliás, a dicção do art. 4º da Lei de introdução às normas do direito brasileiro, que transcrevo: 
"Art. 4º Quando a lei for omissa, o juiz decidirá o caso de acordo com a analogia, os costumes e os princípios gerais de direito." (grifos meus) 
No caso em exame, não há lacuna a ser preenchida por analogia com o direito público ou civil, mas regra de incidência direta, assentada no art. 205 do Código Civil. 
Por essas razões, afasto-me das conclusões trazidas pelo e. relator, no sentido de que o Tribunal haveria de subordinar seu poder-dever de impor sanções à prescrição quinquenal, por ser esse o prazo preponderante "no microssistema do Direito Público".  
Manifesto-me, pois, pela incidência da regra geral de prescrição assentada no Código Civil, aplicável a todos os casos em que a lei sobre ela não dispuser explicitamente. (grifos nossos e do original) 
36.	A mesma linha de raciocínio ora defendida foi desenvolvida no parecer proferido pelo então Procurador-Geral do MP/TCU, Dr. Paulo Soares Bugarin, no âmbito do TC Processo 030.926/2015-7, conforme demonstra o trecho seguinte: 
12.	Sobre o uso do Código Civil para extrair a norma jurídica aplicável à prescrição da pretensão punitiva afeta às relações de Direito Público, entendo que, sem embargo de reconhecer os contornos próprios de cada disciplina, não se pode delimitar de forma estanque as esferas entre Direito Civil e Direito Administrativo, Direito Público e Direito Privado. Nesse sentindo, para alguns doutrinadores, a crescente constitucionalização do Direito Civil (expoente do Direito Privado) e do Direito Administrativo (expoente do Direito Público) contribui para a dificuldade, em qualificadas dimensões, na contraposição pura e simples entre Direito Público e Privado.  
13.	Com efeito, nem tudo que está dentro do Código Civil é propriamente, ou exclusivamente, matéria de Direito Civil. Não se pode olvidar que o CC/2002 também dispõe de matérias consideradas de cunho administrativo, tais como: conceituação de pessoa jurídica de direito público (arts. 40 e 41) ; responsabilidade civil de pessoa jurídica de direito público (art. 43) ; fundações (art. 62 e seguintes) ; bens públicos (art. 98 e seguintes) ; desapropriação (art. 1.275, inciso V, considerada como causa de perda da propriedade imóvel) ; as restrições ao uso anormal da propriedade (art. 1.277 e seguintes) ; a passagem forçada (art. 1.285) ; a imposição de passagem de cabos e tubulações (art. 1.286) ; a regulação das águas e questão dos aquedutos (art. 1288 e seguintes) ; a limitação entre prédios (art. 1.297) e o direito de construir (art. 1299 e seguintes) . 
14.	Da mesma forma, diversos institutos do Direito Civil são corriqueiramente utilizados pelo Tribunal, inclusive em sua atuação sancionadora, a exemplo da solidariedade passiva (arts. 275 a 285 do CC/2002) e da desconstituição da personalidade jurídica de empresas (art. 50 do CC/2002) . 
15.	Desta forma, data vênia, não se mostra despropositado ou inadequado utilizar a disciplina do Código Civil para se estabelecer prazo prescricional aplicável ao TCU. 
 (peça 3, p. 3, do TC Processo 030.926/2015-7 - grifos nossos e do original) 
37.	Tendo em vista a adoção do Código Civil como marco legal a nortear a tese ora defendida, cabe verificar qual seria o marco temporal a ser adotado pelo Tribunal como início da contagem do prazo prescricional para o exercício da pretensão de ressarcimento. 
38.	O Código Civil, em seu art. 189, estabelece que "violado o direito, nasce para o titular a pretensão, a qual se extingue, pela prescrição, nos prazos a que aludem os arts. 205 e 206". Para a atividade de controle externo, o momento de violação do direito pode ser associado à data da ocorrência da irregularidade, ou seja, da prática de algum ilícito que acarrete dano aos cofres públicos. Esse seria, portanto, o marco inicial para o exercício da pretensão condenatória do TCU, pelo qual se dá a "apuração dos fatos, identificação dos responsáveis e quantificação do dano", ex vi do disposto no art. 8º da Lei 8.443/1992. 
39.	Há que se reconhecer, contudo, a suspensão do curso do prazo prescricional sempre que momentaneamente obstado o prosseguimento no exercício da pretensão por razão unicamente imputável ao responsável, a exemplo da submissão extemporânea de elementos adicionais. Uma vez obstada, temporariamente, a pretensão, não deve ter curso a prescrição, por necessária simetria, na medida em que a última constitui, justamente, o prazo legal de exercício da primeira. 
40.	O referido entendimento é extraído do item 9.1.5 do Acórdão 1.441/2016-TCU-
Plenário: 
9.1. deixar assente que: 
 (...) 
9.1.5. haverá a suspensão da prescrição toda vez que o responsável apresentar elementos adicionais de defesa, ou mesmo quando forem necessárias diligências causadas por conta de algum fato novo trazido pelos jurisdicionados, não suficientemente documentado nas manifestações processuais, sendo que a paralisação da contagem do prazo ocorrerá no período compreendido entre a juntada dos elementos adicionais de defesa ou da peça contendo o fato novo e a análise dos referidos elementos ou da resposta da diligência, nos termos do art. 160, §2º, do Regimento Interno; 
 (grifo nosso) 
41.	Raciocínio semelhante se aplica às hipóteses em que o exercício da pretensão de ressarcimento restar intencionalmente obstaculizado em virtude de conduta fraudulenta dos responsáveis, dissimuladora da irregularidade ensejadora do dano ao erário, com fins a lhes assegurar a impunidade e a retenção de eventuais vantagens ilícitas. Nesses casos, admitir o curso da prescrição desde a ocorrência da irregularidade lhes permitiria beneficiarem-se da própria conduta fraudulenta, da própria torpeza, de forma incompatível com a boa-fé objetiva. 
42.	Ainda que a lei seja omissa quanto a tal hipótese impeditiva da prescrição, ela decorre da própria lógica da prescrição e do ditame da boa-fé objetiva que, como princípio geral de direito, presta-se à colmatação de lacunas, nos termos do art. 4º da Lei de Introdução às Normas do Direito Brasileiro (LINDB) . 
43.	Orientações semelhantes são identificadas na jurisprudência do STJ: 
 (...) 5. Outro relevante e grave aspecto a ser destacado é a intenção deliberada do Sr. Hélio Viana Freitas em obstar a realização de sua citação, como atestado pelo meirinho, em 9.7.2009. Ao argumentar a existência de prescrição, quando se escondeu intencionalmente e só compareceu aos autos em virtude da realização de penhora on-line nas suas contas correntes, denota propósito de "beneficiar-se com a própria torpeza". Tal conduta não encontra amparo jurídico e não pode ser chancelada pelo Poder Judiciário. Precedentes: AgInt nos EDcl no AREsp 1.013.829/RJ, Rel. Min. Marco Aurélio Bellizze, Terceira Turma, DJe 14.8.2018; REsp 1.740.260/RS, Rel. Min. Ricardo Villas Bôas Cuevas, Terceira Turma, DJe 29.6.2018; AgRg no REsp 1.398.155/RN, Rel. Min. Benedito Gonçalves, Primeira Turma, DJe 28.9.2015; REsp 1.366.694/MG, Rel. Min. Mauro Campbell Marques, Segunda Turma, DJe 17.4.2013. 
 (...) 
 (REsp 1770249/RJ, Rel. Ministro HERMAN BENJAMIN, SEGUNDA TURMA, julgado em 
8/11/2018, DJe 19/11/2018) (grifos nossos) 
 ADMINISTRATIVO. 	CONTRATO. 	INADIMPLÊNCIA. 	ANTECIPAÇÃO 	DO VENCIMENTO. PRAZO DE PRESCRIÇÃO. MANUTENÇÃO DO TERMO INICIAL. 
1.	Trata-se de ação monitória referente ao contrato de abertura de crédito para financiamento estudantil em que a origem afastou a prescrição reconhecida pelo juízo de primeiro grau. 
2.	Esta Corte pacificou seu entendimento no sentido de que, mesmo diante do vencimento antecipado da dívida, subsiste inalterado o termo inicial do prazo de prescrição - no caso, o dia do vencimento da última parcela, 10.2.2008. Precedentes. 
3.	Note-se, ainda, que a ninguém é admitido valer-se da própria torpeza. Ora, entender em favor da antecipação do prazo em questão beneficiaria o próprio devedor que criou o óbice para o recebimento do crédito. 
4.	Recurso especial não provido. 
 (REsp 1247168/RS, Rel. Ministro MAURO CAMPBELL MARQUES, SEGUNDA TURMA, julgado em 17/5/2011, DJe 30/5/2011) (grifos nossos) 
44.	A circunstância impeditiva da prescrição de que aqui se cogita guarda coerência, ainda, com a teoria da actio nata, em sua feição subjetiva, sob a qual não há se falar em inércia daquele a quem caberia exercer a ação sem que ele detenha condições de saber do próprio ato irregular. Segundo a teoria, é a partir da efetiva ciência da violação da ordem jurídica que exsurge a pretensão e, por corolário, a fluência do prazo para o seu regular exercício, haja vista que, repise-se, não se tem por razoável exigir do titular da pretensão o seu devido exercício antes mesmo de que tenha ciência sobre o fato irregular ou seus efeitos (no caso, o dano ao erário) . Nessa linha é o seguinte julgado do STJ: 
PROCESSUAL CIVIL E ADMINISTRATIVO. RECURSO ESPECIAL. APREENSÃO DE VEÍCULO REVERTIDA JUDICIALMENTE. DANOS EMERGENTES. PRESCRIÇÃO. TERMO INICIAL. PRINCÍPIO DA ACTIO NATA. (...) 
1. O curso do prazo prescricional do direito de reclamar inicia-se somente quando o titular do direito subjetivo violado passa a conhecer o fato e a extensão de suas consequências, conforme o princípio da actio nata. (...) . 
 (...) 
 (REsp 1257387/RS, Rel. Ministra ELIANA CALMON, SEGUNDA TURMA, julgado em 5/9/2013, DJe 17/9/2013 - grifos nossos) 
45.	Registre-se que a adoção da teoria da actio nata, em sua subjetiva acepção, é medida que, para além de juridicamente razoável - vez que permite ao instituto da praescriptio operar, de fato, como instrumental garantidor da ordem e segurança jurídicas, em vez de favorecer unicamente ao interesse privado do agente dissimulador - desvela-se imprescindível aos casos em que se apuram danos decorrentes de ilícitos de maior complexidade, que, pela própria natureza de que se revestem, não têm percepção prontamente evidenciadas no plano jurídico e, portanto, são impassíveis de ciência imediata pelos órgãos de controle externo da gestão pública. 
46.	Não estamos a olvidar que, ao se considerar como termo inicial da prescrição o momento em que o detentor da legítima pretensão obtém (ou poderia obter) a inequívoca ciência do ato irregular, poderá haver situações em que a gênese do interstício prescricional remanesça suspensa por prazo demasiadamente prolongado, o que poderia, fatalmente, culminar em indesejável prejuízo ao devido processo legal. Para situações tais, caberia ao Tribunal avaliar, como já o faz atual e rotineiramente, se o desproporcional prazo defluído desde a prática da irregularidade ensejadora de dano tem o condão de prejudicar o contraditório e a ampla defesa, a exemplo do que preconiza o espírito da norma disciplinada no inciso II do art. 6º da IN TCU 71/2012. 
47.	Ressalvamos, ainda, a hipótese em que, a despeito do decurso do prazo prescricional, verificam-se indicativos de ato doloso de improbidade administrativa tipificado na Lei 8.429/1992 como causa de dano ao erário, o que, em tese, revestiria a pretensão ressarcitória de imprescritibilidade. Ainda que não caiba ao TCU a capitulação formal da conduta sob tal categoria jurídica, não há impedimento a que o Tribunal prossiga no desempenho de sua atividade fiscalizatória, se assim justificarem a materialidade e a relevância do fato, valendo-se de sua expertise na apuração do dano de modo a, inclusive, subsidiar eventual atuação em juízo do Ministério Público comum ou da própria pessoa jurídica de direito público lesada - conforme legitimidade que lhes atribui o art. 17 da Lei 8.429/1992 -, com fins à persecução do ressarcimento ao erário. 
48.	Em vista dos parâmetros acima apontados, passa-se ao exame do caso concreto. 
49.	Considerando que os recursos federais recebidos a maior pelo FES/AL referem-se aos meses de setembro e novembro de 2008 (tendo as irregularidades sido apontadas em auditoria realizada pelo Denasus em março de 2009) e que o ato que autorizou a citação do Estado de Alagoas é de 19/11/2019 (peça 50) , verifica-se a incidência da prescrição da pretensão de ressarcimento.  
50.	No que se refere à Sra Renatha Soares Castro Silva e ao Sr. Suetônio Queiroz de Araújo, as ocorrências irregulares atinentes à não apresentação de comprovantes de dispensação datam de 18/9/2008 (valor de R$ 7.615,76) e 28/11/2008 (valor de R$ 16.150,41) e, apenas em relação à então gerente da Farmácia de Medicamentos Excepcionais da Sesau/AL, de 28/11/2008 (valor de R$ 3.921,48, atinente à APAC 2708200319968) . Como o ato que autorizou a citação desses responsáveis foi exarado pelo Ministro José Múcio Monteiro, então relator deste processo, em 23/3/2017 (peça 7) , não haviam se passado dez anos desde os eventos irregulares. Assim, não houve incidência da prescrição da pretensão de ressarcimento em relação aos débitos passíveis de serem imputados aos dois gestores da Sesau/AL. 
51.	Em vista da especial relevância da matéria, com repercussão sobre um número bastante significativo de processos, urge definição plenária da Corte de Contas, considerando o disposto no art. 16, inciso V, do Regimento Interno/TCU, a respeito não só da incorporação da tese da prescritibilidade da pretensão de ressarcimento ao erário, mas, também, no que tange ao regime a que se submete a prescrição no controle externo, observados os parâmetros legislativos existentes.  
52.	Não obstante a urgência para definição do tema, este membro do Ministério Público de Contas da União considera mais prudente que o TCU, em virtude da pendência de apreciação dos embargos de declaração opostos pela AGU contra o julgamento proferido pelo STF no RE 636.886 - no qual houve, inclusive, pedido de modulação de efeitos -, aguarde, em relação ao Estado de Alagoas, considerando o entendimento pela incidência da prescrição da pretensão de ressarcimento, a definição da Corte Suprema sobre a questão da pretensão de ressarcimento ao erário. 
53.	Mesmo sem a garantia de que a futura decisão nos aclaratórios abranja a prescrição na fase de conhecimento (no processo de controle externo, in casu) , por extrapolar os limites do caso concreto objeto do RE 636.886  (atinente à fase de execução de título executivo extrajudicial oriundo de decisão de Tribunal de Contas) , a sugestão adiante consignada é a de que o julgamento das presentes contas especiais sobrestado, exclusivamente em relação ao Estado de Alagoas, até que o STF aprecie os mencionados embargos de declaração. Evita-se, assim, que decisões do Tribunal venham a ser impugnadas perante o Poder Judiciário posteriormente, movimentando desnecessariamente a máquina pública. Transcreve-se excerto dos embargos de declaração opostos pela AGU contra o julgamento proferido pelo STF no RE 636.886:
Recorda-se que o caso concreto em análise trata da propositura, pela União, de execução de título executivo extrajudicial, fundado em acórdão do Tribunal de Contas. Essa delimitação da questão em debate se faz importante tendo em vista que o precedente firmado no presente julgamento deve servir como parâmetro, sob a sistemática da repercussão geral, para o julgamento de outros casos relativos tão-somente à execução dos títulos executivos extrajudiciais decorrentes dos acórdãos do TCU.
54.	E, uma vez proferida a decisão do STF, e conhecidos seus termos, este membro do Ministério Público de Contas da União sugere, antes que se promova o julgamento das contas do ente da federação - ressalvada a possibilidade de uma definição jurisprudencial anterior -, seja a matéria atinente à prescrição da pretensão ressarcitória submetida à apreciação do Plenário da Corte de Contas, com vistas a que se fixe entendimento sobre a questão de direito, a teor do art. 16, inciso V, do Regimento Interno/TCU. 
***
55.	Diante do exposto, este membro do Ministério Público de Contas da União propõe o seguinte desfecho para esta TCE: 
a)	sobrestar o exame das contas do Estado de Alagoas, até que o Supremo Tribunal Federal (STF) aprecie os embargos de declaração opostos pela Advocacia-Geral da União (AGU) contra a decisão proferida em 17/4/2020 no julgamento do Recurso Extraordinário (RE) 636.886; 
b)	rejeitar parcialmente as alegações de defesa apresentadas pela Sra Renatha Soares Castro Silva e pelo Sr. Suetonio Queiroz de Araújo; 
c)	com fundamento nos arts. 1º, inciso I, 16, inciso III, alíneas "b" e "c" da Lei 8.443/1992 c/c os arts. 19 e 23, inciso III, dessa lei, e com arts. 1º, inciso I; e 209, incisos II e III, do Regimento Interno/TCU, julgar irregulares as contas da Sra Renatha Soares Castro Silva e do Sr. Suetonio Queiroz de Araújo, condenando-os ao pagamento das importâncias a seguir especificadas, atualizadas monetariamente e acrescidas dos juros de mora, calculadas a partir das datas discriminadas até a data da efetiva quitação do débito, fixando-lhes o prazo de quinze dias, para que comprovem, perante o Tribunal, o recolhimento das referidas quantias ao Fundo Nacional de Saúde (FNS) , nos termos do art. 23, inciso III, alínea "a", da citada lei, c/c o art. 214, inciso III, alínea "a", do Regimento Interno/TCU: 
c.1) parcelas em solidariedade entre a Sra Renatha Soares Castro Silva e o Sr. Suetonio Queiroz de Araújo: 
c.1.1) R$ 7.615,76, com data de ocorrência em 18/9/2008 (correspondente ao somatório dos débitos indicados no subitem "a.5" dos ofícios de citação às peças 10 e 11) ; 
c.1.2) R$ 16.150,41, com data de ocorrência em 28/11/2008 (correspondente ao somatório dos débitos indicados no subitem "a.6" dos ofícios de citação às peças 10 e 11) ; 
c.2) parcela de responsabilidade exclusiva da Sra Renatha Soares Castro Silva: R$ 3.921,48, com data de ocorrência em 28/11/2008 (atinente à APAC 2708200319968, indicada no subitem "a.3" do ofício de citação à peça 10) ; 
d)	aplicar à Sra Renatha Soares Castro Silva e ao Sr. Suetonio Queiroz de Araújo, individualmente, a multa prevista no art. 57 da Lei 8.443/1992 c/c o art. 267 do Regimento Interno/TCU, fixando-lhes o prazo de quinze dias, a contar das respectivas notificações, para que comprovem, perante o Tribunal (art. 214, inciso III, alínea "a", do Regimento Interno/TCU) , o recolhimento das dívidas aos cofres do Tesouro Nacional, atualizadas monetariamente desde a data do acórdão que vier a ser proferido por este Tribunal até a dos efetivos recolhimentos, se pagas após o vencimento, na forma da legislação em vigor; 
e)	autorizar, desde logo, a cobrança judicial das dívidas, caso não atendidas as notificações, na forma do disposto no art. 28, inciso II, da Lei 8.443/1992; 
f)	autorizar, se requerido, com fundamento no art. 28, inciso I, da Lei 8.443/1992, c/c o art. 217, §§ 1º e 2º, do Regimento Interno/TCU, o parcelamento das dívidas em até 36 parcelas, incidindo, sobre cada parcela, corrigida monetariamente, os correspondentes acréscimos legais, fixando-lhes o prazo de quinze dias, a contar do recebimento da notificação, para comprovarem, perante o Tribunal, o recolhimento da primeira parcela, e de trinta dias, a contar da parcela anterior, para comprovarem o recolhimento das demais parcelas, devendo incidir, sobre cada valor mensal, atualizado monetariamente, os juros de mora devidos, no caso do débito, na forma prevista na legislação em vigor, alertando os responsáveis de que a falta de comprovação do recolhimento de qualquer parcela importará o vencimento antecipado do saldo devedor, nos termos do § 2º do art. 217 do Regimento Interno/TCU; 
g)	enviar cópia do acórdão que vier a ser prolatado, bem como do relatório e do voto que o fundamentarem, à Procuradoria da República no Estado de Alagoas, nos termos do § 3º do art. 16 da Lei 8.443/1992 c/c o § 7º do art. 209 do Regimento Interno/TCU, para adoção das medidas cabíveis; 
h)	encaminhar cópia da deliberação que vier a ser proferida nesta TCE à Sra. Renatha Soares Castro Silva, ao Sr. Suetonio Queiroz de Araújo, à Diretoria-Executiva do Fundo Nacional de Saúde e ao Estado de Alagoas, na pessoa de seu Procurador-Geral.
É o relatório.

8.1. Ary César Interaminense Rodrigues (9952/OAB-PB), representando Renatha Soares Castro Silva e Suetônio Queiroz de Araújo.

Procurador Rodrigo Medeiros de Lima.

TOMADA DE CONTAS ESPECIAL. FARMÁCIA DE MEDICAMENTOS EXCEPCIONAIS. GOVERNO DE ALAGOAS. REVELIA DO ENTE FEDERADO. ABERTURA DE NOVO E IMPRORROGÁVEL PRAZO PARA RECOLHIMENTO DO DÉBITO. NÃO APRESENTAÇÃO DE COMPROVANTES DE DISPENSAÇÃO DE MEDICAMENTOS. DISPENSAÇÃO EM DESACORDO COM NORMAS APLICÁVEIS. DÉBITO SOLIDÁRIO. DÉBITO INDIVIDUAL. MULTA.

TOMADA DE CONTAS ESPECIAL (TCE)

Secretaria de Controle Externo de Tomada de Contas Especial (SecexTCE).

Inicialmente, registro que atuo nestes autos por força do disposto no art. 152 do Regimento Interno do TCU.
2.	Em exame tomada de contas especial instaurada pelo Fundo Nacional de Saúde (FNS) , em desfavor da Sra. Renatha Soares Castro Silva, então gerente da Farmácia de Medicamentos Excepcionais da Secretaria de Estado da Saúde de Alagoas (Sesau/AL) entre 16/8/2007 e 12/5/2009, e do Sr. Suetônio Queiroz de Araújo, então diretor de Assistência Farmacêutica da referida secretaria no período de 31/7/2007 a 9/12/2008, em razão de irregularidades na aplicação de recursos do Sistema Único de Saúde (SUS) , repassados no exercício de 2008 àquela Secretaria estadual, constatadas em auditoria realizada em março de 2009 pelo Serviço de Auditoria do Departamento Nacional de Auditoria do SUS (Denasus) .
3.	Feitas as citações da Sra. Sra. Renatha Soares Castro Silva e do Sr. Suetônio Queiroz de Araújo, e analisadas as respectivas alegações de defesa, a Secex-TCE, na instrução à peça 47, considerou que os ressarcimentos ao FNS, em casos da espécie, deveriam ser promovidos pela respectiva Secretaria Estadual de Saúde e não pelos gestores estaduais, com base no entendimento sufragado no Acórdão 7755/2015-TCU-Primeira Câmara, rel. Min. Benjamin Zymler.
4.	Diante disso, a Secretaria instrutiva propôs realizar a citação do Estado de Alagoas, em razão do recebimento irregular de recursos federais repassados pelo FNS ao Fundo Estadual de Saúde de Alagoas, devido à cobrança irregular de procedimentos médicos em Autorização de Procedimentos de Alta Complexidade, proposta com a qual anuí por meio do despacho proferido à peça 50.	
5.	Na instrução transcrita no relatório precedente, a Secex-TCE, diante do silêncio do Estado de Alagoas, propõe acolher parcialmente as defesas da Sra. Renatha Soares Castro Silva e do Sr. Suetônio Queiroz de Araújo, com a respectiva exclusão da relação processual, bem como considerar revel o ente estadual, fixando novo e improrrogável prazo de quinze dias para recolhimento do débito quantificado nos termos do Ofício de citação à peça 52. 
6.	O MPTCU, em parecer à peça 58, também transcrito no relatório, discorda do encaminhamento alvitrado pela Secretaria instrutiva, para:
	i) sobrestar o exame das contas especiais do Estado de Alagoas, até o que o Supremo Tribunal Federal aprecie os embargos opostos pela Advocacia-Geral da União) contra a decisão proferida em 17/4/2020 no julgamento do Recurso Extraordinário (RE) 636.886, no que se refere à prescrição da pretensão de ressarcimento;
	ii) julgar irregulares as contas dos dois gestores estaduais, imputando-lhe débito solidário no valor de R$ 7.615,76, correspondente ao somatório dos valores indicados no subitem "a.5) " dos ofícios de citação às peças 10 e 11, e de R$ 16.150,41, relativos ao somatório dos valores indicados no subitem "a.6" dos mesmos ofícios de citação, em razão da não apresentação (à equipe de auditoria do Denasus, originalmente, e ao TCU, em sede de citação) de comprovantes de dispensação de procedimentos custeados com recursos do SUS.
	iii) imputar débito somente à Sra. Renatha Soares Castro Silva, no valor de R$ 3.921,48, pela dispensação de medicamentos sem observância de normas do Ministério da Saúde. 
	iv) aplicar multa aos gestores.
7.	Divirjo do encaminhamento suscitado pelo MP/TCU quanto ao sobrestamento destes autos. 
8.	De fato, não obstante as judiciosas ponderações do Parquet especializado sobre a aplicação do prazo decenal à prescrição da pretensão ressarcitória do Estado de Alagoas, à luz do decidido pelo STF no Tema 899 de repercussão geral, o Tribunal de Contas não firmou questão quanto à aplicação do precedente traçado no Acórdão 1441/2016-TCU-Plenário ou de qualquer outro parâmetro para a prescrição do débito.
9.	Desse modo, permaneço fiel, ao menos até o julgamento definitivo do referido tema de repercussão geral pelo Supremo Tribunal Federal, à tese de que o entendimento proferido pelo STF no RE 636.886, a respeito da prescritibilidade da pretensão de ressarcimento ao erário com base em decisão de tribunal de contas, alcança tão somente a fase judicial de execução do título extrajudicial, não atingindo os processos de controle externo em trâmite no TCU.
10.	Nessa linha, seguiram os Acórdão 6589/2020-TCU-Segunda Câmara, de minha relatoria, 2018/2020-TCU-Plenário, relatora a Ministra Ana Arraes e 1.267/2019-TCU-Plenário, Min. Aroldo Cedraz, além do Acórdão 5236/2020-TCU-Primeira Câmara, relator o Ministro Benjamin Zymler.
11.	Desse modo, divirjo do MP/TCU para acompanhar a Secex-TCE no sentido de reconhecer a revelia do Governo do Estado de Alagoas, abrindo-lhe novo e improrrogável prazo para recolhimento do débito concernente ao recebimento irregular de recursos federais repassados pelo FNS ao Fundo Estadual de Saúde de Alagoas, no âmbito do Componente de Medicamentos de Dispensação Excepcional, devido à cobrança irregular de procedimentos médicos em APACs (Autorização de Procedimentos de Alta Complexidade) , não comprovando a boa e regular aplicação dos recursos do SUS, constatadas em Auditoria realizada pelo SEAUD-ES/DENASUS/MS, no período de 8/3/2009 a 14/3/2009, e conforme identificado no Relatório de Auditoria 7785 do Denasus, em Relatórios Complementares e na instrução do TC Processo 013.773/2015-1.
12.	Tal medida se justifica em razão de que a população do Ente Federativo ter se beneficiado de recursos federais que serviram para o custeio de medicamentos de dispensação excepcional em termos que não encontravam guarida nas normas do SUS (Portaria MS/SAS 470/2002, a Portaria MS/SAS 1013/2002, a Portaria MS/SAS 1014/2002, e os itens 13 e 19 da Portaria MS/GM 2577/2006) .
13.	Também não há que se reconhecer a prescrição da pretensão punitiva, à luz do até hoje vigente Acórdão 1441/2016-TCU-Plenário, visto que as ocorrências irregulares atinentes à não apresentação de comprovantes de dispensação pelos servidores estaduais datam de 18/9/2008 (valor de R$ 7.615,76) e 28/11/2008 (valor de R$ 16.150,41) e, apenas em relação à Sra. Renatha Soares Castro Sil, de 28/11/2008 (valor de R$ 3.921,48, atinente à APAC 2708200319968) . Como o ato que autorizou a citação desses responsáveis foi exarado pelo Ministro José Múcio Monteiro, então relator deste processo, em 23/3/2017 (peça 7) , não houve o transcurso do prazo de dez anos desde os eventos irregulares. 
14.	De outra borda, acompanho o ilustre representante do Parquet especializado, no sentido de que a responsabilidade pelas glosas efetuadas pela equipe do Denasus deveria ser imputada aos médicos que assinaram as prescrições e aos servidores da Farmácia de Medicamentos Excepcionais da Sesau/AL, que autorizaram a dispensação e não aos servidores arrolados como responsáveis nestes autos, conforme evidências colacionadas às peças 10, p. 1, e peça 11, p. 1. 
15.	De fato, da verificação do número do CPF dos servidores que autorizaram as dispensações objeto de glosas, conclui-se que, em geral, não foram o Sr. Suetônio Queiroz de Araújo (CPF: 027.671.544-62) e a Sra Renatha Soares Castro Silva (CPF: 030.811.454-06) que procederam às autorizações.
16.	A única exceção é a APAC 2708200319968 (peça 2, p. 234 e 240) , na qual consta o CPF da Sra. Renatha Soares Castro Silva na condição de autorizadora, no valor de R$ 3.921,48 (quinta linha quadro do subitem a.3 do ofício de citação à peça 10, p. 2) . Nesse caso, não há como afastar a responsabilidade da então gerente da Farmácia de Medicamentos Excepcionais da Sesau/AL pela dispensação em desacordo com o item 13 da Portaria MS/GM 2577/2006, o que me autoriza a imputar débito individual à gestora no valor de R$ 3.921,48.
17.	Alinho-me com o MPTCU de que não seria producente o chamamento ao processo, neste momento, dos médicos que prescreveram medicamentos em possível desacordo com as normas expedidas pelo Ministério da Saúde, considerando as dificuldades para o exercício do contraditório e da ampla defesa, visto que os fatos objeto de questionamento ocorreram no ano de 2008, e à luz do disposto no inciso II do art. 6º da Instrução Normativa TCU 71/2012.
18.	Igualmente acompanho as ponderações do Ministério Público especializado, no sentido de que não há como afastar a responsabilidade do Sr. Suetônio Queiroz de Araújo e da Sra. Renatha Soares Castro Silva, como propõe a Secex-TCE, em razão da ausência de apresentação dos comprovantes de dispensação de procedimentos médicos.
19.	Já ao Governo do Estado de Alagoas, considerando o benefício da coletividade alagoana, cabe a responsabilidade por restituir ao FNS as quantias que custearam medicamentos em termos que não encontraram guarida nas normas do SUS (no caso, a Portaria MS/SAS 470/2002, a Portaria MS/SAS 1013/2002, a Portaria MS/SAS 1014/2002, e os itens 13 e 19 da Portaria MS/GM 2577/2006, mencionados no parágrafo 27 da instrução à peça 47, p. 8) , correspondentes aos valores indicados nos quadros dos subitens "a.1", "a.2", "a.3", "a.4", "a.7" e "a.8" dos ofícios de citação às peças 10 e 11.
20.	Face ao exposto, voto por que o Tribunal adote o acórdão que ora submeto à apreciação deste Colegiado.
TCU, Sala das Sessões Ministro Luciano Brandão Alves de Souza, em 6 de abril de 2021.
RAIMUNDO CARREIRO 
Relator